ACORDAO-COMPLETO-2440975

ACÓRDÃO 141/2021 ATA 2/2021 - PLENÁRIO

VISTOS, relatados e discutidos estes autos de levantamento de auditoria realizado com objetivo de avaliar os riscos na concessão de financiamentos pelo Banco da Amazônia S.A. (Basa) com recursos do Fundo Constitucional de Financiamento do Norte (FNO) e que podem dificultar ou impedir a realização dos objetivos estabelecidos para o referido Fundo Constitucional;
ACORDAM os Ministros do Tribunal de Contas da União, reunidos em sessão de Plenário, ante as razões expostas pelo Relator, em:
9.1. restringir o acesso sobre as peças classificadas como sigilosas  (peças 43-49) , nos termos da Lei 13.709/2018, arts. 2º, Incisos I e IV, e 6º, Inciso VIII, e da Resolução-TCU 294/2018, arts. 8º, § 3º, Inciso II, 9º, Inciso VIII, e 10;
9.2 encaminhar cópia desta decisão e da matriz de riscos (peça 50, p. 90-118) para o Ministério do Desenvolvimento Regional (MDR) , a Superintendência de Desenvolvimento da Amazônia (Sudam) e o Banco da Amazônia S/A (Basa) , para conhecimento e auxílio em eventual tomada de decisão, com o alerta de que esta Corte de Contas apontou dezenove eventos de risco relacionados aos macroprocessos de análise e concessão de créditos operacionalizados pelo Banco da Amazônia S.A (Basa) com recursos do Fundo Constitucional de Financiamento do Norte (FNO) , sendo que os riscos abaixo descritos, de nível residual classificados como "Alto" e "Extremo", poderão oportunizar futuras ações de controle por parte desta Corte de Contas:
9.2.1.	desvirtuamento dos objetivos da política de fomento - Item 1 da Matriz de Riscos;
9.2.2.	estabelecimento de diretrizes, orientações e prioridades sem evidências que fundamentem as suas proposições - Item 2 da Matriz de Riscos;
9.2.3.	concessão de financiamentos pelo Banco operador conforme lógica de mercado - Item 3 da Matriz de Riscos;
9.2.4.	não pulverização dos financiamentos, principalmente entre os micros e pequenos tomadores, bem como a não universalização da política entre os entes federativos (artigo 9º da Lei 7.827/1989) - Item 4 da Matriz de Riscos;
9.2.5.	dificuldade de acesso ao crédito por micro e pequenos tomadores, bem como a elevação dos riscos de financiamento - Item 6 da Matriz de Riscos;
9.2.6.	concessão de financiamentos em desacordo com os requisitos estabelecidos, sobretudo quanto aos aspectos ambientais e fundiários - Item 9 da Matriz de Riscos;
9.2.7.	avaliação deficiente da performance do banco operador e do desempenho da política pública de fomento - Item 14 da Matriz de Riscos; e
9.2.8.	recuperação de crédito inferior à programada em financiamentos com risco integral do fundo - Item 17 da Matriz de Riscos.
9.3.	informar ao Banco da Amazônia S.A. (Basa) , em relação aos riscos associados aos tomadores de crédito que, em due diligence empreendido pela equipe de auditoria, foram identificados vínculos diretos ou indiretos entre os tomadores de crédito e potenciais tomadores/influenciadores de decisão no banco, como ainda, histórico de irregularidades/ilicitudes dos tomadores, inclusive indadimplentes, a virtualmente impactar na avaliação dos riscos de integridade das operações, quais sejam: 
9.3.1.	elementos indiciários de que empresas contratantes de crédito sejam de fachada ou sócio-laranja.
9.3.2.	vínculos identificados entre tomadores de crédito e pessoas expostas politicamente;
9.3.3.	contratantes de crédito denunciados/condenados/indiciados no âmbito do ministério público, judiciário ou da polícia judiciária;  
9.4.	encaminhar cópia desta decisão e da matriz de riscos: ao Banco do Nordeste do Brasil S/A (BNB) , à Superintendência de Desenvolvimento do Nordeste (Sudene) , ao Banco do Brasil S/A e à Superintendência de Desenvolvimento do Centro-Oeste (Sudeco) , por serem gestores ou executores das políticas do Fundo Constitucional de Financiamento do Nordeste (FNE) e do Fundo Constitucional de Financiamento do Centro-Oeste (FCO) , para conhecimento e auxílio em eventual tomada de decisão, em razão da similaridade do objeto deste levantamento com os das entidades mencionadas;
9.5. encaminhar cópia desta decisão à Secretaria-Geral de Controle Externo para que realize ações de controle, junto aos bancos operadores dos fundos constitucionais FNO, FNE e FCO, preferencialmente em conjunto com a CGU e com a participação dos diversos atores responsáveis pela gestão e operação desses fundos constitucionais, com o objetivo de identificar e propor medidas concretas e aderentes à realidade dos bancos operadores e do setor produtivo de cada região, de forma a garantir a observância dos objetivos constitucionais que ensejaram a criação de tais fundos, bem como dos plano regionais de desenvolvimento, em especial, para enfrentar o conflito de interesses entre os bancos operadores e as políticas subjacentes a tais fundos, bem como para facilitar o acesso ao crédito por micro e pequenas empresas;
9.6.	encaminhar cópia desta decisão ao Congresso Nacional, para conhecimento e, a seu critério, às comissões temáticas de cada uma de suas Casas e à CGU, informando-lhes que seu conteúdo pode ser consultado no endereço www.tcu.gov.br/acordaos e que o inteiro teor dos acórdãos, incluindo os relatórios e os votos, pode ser obtido no dia seguinte ao de sua oficialização; e 
9.7.	arquivar o presente processo, nos termos do art. 169, V, do Regimento Interno-TCU.

Levantamento de auditoria para avaliação de riscos na concessão de financiamentos pela entidade com recursos do Fundo Constitucional de Financiamento do Nordeste (FNO).

Banco da Amazônia S.A.

3. Interessados/Responsáveis:
3.1. Interessado: Identidade preservada (art. 55, caput, da Lei n. 8.443/1992)
3.2. Responsável: Identidade preservada (art. 55, caput, da Lei n. 8.443/1992).

13.1. Ministros presentes: Ana Arraes (Presidente), Walton Alencar Rodrigues, Benjamin Zymler, Augusto Nardes, Aroldo Cedraz, Raimundo Carreiro, Bruno Dantas, Vital do Rêgo (Relator) e Jorge Oliveira.
13.2. Ministros-Substitutos presentes: Marcos Bemquerer Costa, André Luís de Carvalho e Weder de Oliveira.

VITAL DO RÊGO

Adoto como relatório a instrução de mérito elaborada no âmbito da Secretaria de Controle Externo do Sistema Financeiro Nacional e dos Fundos de Pensão - SecexFinanças, peça 50, que contou com a anuência dos dirigentes da referida unidade técnica, peças 51 e 52, a seguir transcrita com os ajustes de forma pertinentes:
1 - INTRODUÇÃO   
1.1	Deliberação e Antecedentes
Trata-se de Levantamento de Auditoria de escopo restrito decorrente de deliberação constante do Despacho de 20/5/2020 do Min. Vital do Rêgo contendo proposta de ação de controle no processo de "concessão de financiamentos pelo Basa com recursos do Fundo Constitucional de Financiamento do Norte (FNO) ", objeto do presente levantamento (TC Processo 017.857/2020-1, peça 4) .
A mencionada proposta aponta a possível existência de riscos no objeto que motivariam a ação, dentre os quais o eventual favorecimento indevido de tomadores, a subsistência de índices de inadimplência não compatíveis com os parâmetros considerados aceitáveis e a possibilidade da existência de aportes a projetos não alinhados à melhor técnica bancária e às políticas de desenvolvimento regional (peças 1 e 4 do TC Processo 017.857/2020-1) .
Reforçam o entendimento resultados de estudos e recentes trabalhos questionando a comprovação da eficácia da aplicação do Fundos Constitucionais de Financiamento (FCFs) . No que se refere ao FNO, foram relatados resultados estatisticamente nulos sobre o nível de emprego e salário (Angelo da Silva et al., 2009) e efeito positivo apenas para o PIB per capita dos municípios de tipologia dinâmica, mas de baixa magnitude (Resende et al., 2015) . Regra geral, os resultados demonstram a efetividade baixa ou nula do fundo sobre diversos indicadores econômicos avaliados (peça 33, p. 273-463) .
Em que pese a implementação recente de diversas medidas para o enfretamento das fragilidades, instituídas por vezes em decorrência de atuações de órgãos de controle, incluindo o TCU (Acórdão 897/2019-TCU-Plenário - Min. Rel. Vital do Rêgo; Acórdão 1655/2017-TCU-Plenário, Min. Rel. Aroldo Cedraz; Acórdão 2538/2019-TCU-Segunda Câmara, Min. Rel. Aroldo Cedraz; Acórdão 608/2016-TCU-Plenário, Min. Rel. Marcos Bemquerer) , observou-se a necessidade de melhor conhecer e avaliar os riscos associados ao macroprocesso de concessão de financiamentos pelo Banco da Amazônia S.A. com recursos do Fundo Constitucional de Financiamento do Norte (FNO) .
Ressaltam-se ainda dados registrados no Relatório Circunstanciado sobre as Atividades Desenvolvidas e os Resultados Obtidos no Exercício de 2019 (peça 33, p. 518-521) . No que se refere à diretriz "utilizar os recursos do FNO em sintonia com a Política Nacional de Desenvolvimento Regional (PNDR) , o Plano Regional de Desenvolvimento da Amazônia (PRDA) , a Política de Desenvolvimento Industrial da Amazônia Legal (PDIAL) , as Diretrizes e Orientações Gerais expedidas pelo Ministério do Desenvolvimento Regional, assim como outras políticas, planos e programas do Governo Federal direcionados para a Região Norte", o indicador utilizado pelo Basa atingiu o patamar de apenas 35%, revelando que algumas das metas não foram atingidas, evidenciando a insuficiente aderência do fundo ao plano de desenvolvimento e, consequentemente, a sua efetividade insatisfatória como redutor das desigualdades regionais.
Nesse sentido, como critério para a proposição da fiscalização, considerou-se também relevante identificar riscos que possam indicar se os recursos estão sendo corretamente direcionados para que a atuação seja mais efetiva (peças 1 e 4 do TC Processo 017.857/2020-1) .
1.2	Objeto, Escopo e Metodologia
Desse modo, este levantamento teve como objetivo "avaliar os riscos na concessão de financiamentos pelo Banco da Amazônia S.A (Basa) com recursos do Fundo Constitucional de Financiamento do Norte (FNO) ", permitindo a identificação de objetos e/ou instrumentos de fiscalização; a proposição de trabalhos que se mostrem relevantes para o aperfeiçoamento da gestão do fundo; e a busca por informações que permeiem a maior efetividade da política.
Com base neste objetivo do levantamento, o escopo foi construído em duas partes, a saber: aspectos de natureza de conformidade e aspectos de natureza operacional.
Pela ótica de conformidade, elegeu-se o mapeamento de riscos e controles associados aos processos de análise e concessão do Programa FNO Amazônia Sustentável efetivados entre 2018 e até os dias atuais. 
A delimitação baseou-se na relevância e materialidade dos recursos destinados ao programa mencionado, cujas linhas de crédito contemplam todos os setores e empreendimentos regionais e apresentam o maior montante contratado, 88,1% do total pactuado em 2019 e 80,5% em 2018 (Relatórios Circunstanciados do FNO 2018 e 2019) .
Desse modo, os riscos levantados foram divididos entre os riscos "associados aos Macroprocessos" (de conformidade e de natureza operacional) e os "associados ao tomador de crédito."
A identificação de riscos associados aos macroprocessos esteve a cargo desta equipe de levantamento, enquanto os riscos associados ao tomador do crédito constituíram conteúdo de Produções de Conhecimento, elaborados pelas Secretarias do TCU nos estados do Norte (AC, AM, AP, PA, RO, RR e TO) , com foco em fraude e corrupção e com o apoio da Secretaria de Estratégias de Controle para o Combate à Fraude e Corrupção (Seccor/TCU) . 
Conforme escopo fixado pela equipe de fiscalização, o trabalho das Secretarias do TCU nos estados do Norte visou levantar riscos associados ao tomador na linha de crédito do Programa FNO Amazônia Sustentável, utilizando-se para isso uma amostra constituída pelas cem maiores operações de concessão de financiamento realizadas em 2018 e 2019 (cinquenta operações em cada exercício) e pelos cinquenta maiores devedores em operações inadimplentes de valor superior a R$ 5 milhões e que se encontram com pelo menos uma parcela em risco "H", isto é, com atraso acima de 180 dias (posição em 31/5/2020) (Apêndice A) .
No tocante aos aspectos de natureza operacional do programa, visou-se mapear os riscos associados às atividades realizadas pelo MDR, pela Sudam e pelo Basa: no estabelecimento de diretrizes, orientações gerais e prioridades para a concessão de financiamentos; na aprovação dos programas de financiamento; e na avaliação dos resultados obtidos, especialmente quanto ao cumprimento das diretrizes e prioridades regionais estabelecidas, também restringindo-se aos financiamentos concedidos entre 2018 e até os dias atuais (arts. 13, 14, 14-A e 15 da Lei 7.827/1989) . 
Cumpre registrar que o presente trabalho foi desenvolvido segundo as Normas de Auditoria do Tribunal de Contas da União (Portaria 280/2010, alterada pela Portaria TCU 168/2011) e com observância ao Roteiro de Levantamento (Portaria-Segecex 24/2018) , no que coube, tendo em vista o escopo e objetivo do trabalho.
Acerca das etapas de desenvolvimento deste levantamento, registra-se que ele se iniciou com a fase de planejamento, ocorrida entre junho e agosto de 2020. Nesse período, a equipe de fiscalização pesquisou e analisou legislação, normativos e outros documentos, requisitou informações e entrevistou gestores, a fim de compreender os processos de análise e concessão de financiamentos pelo Basa com recursos do FNO. Empregou técnicas de diagnóstico, como: Análise Swot e Mapa de Processos, de forma preliminar. Posteriormente, validou as informações através de discussões, entrevistas e questionários com servidores e dirigentes do Basa, da Sudam e do MDR, bem como aperfeiçoou as técnicas de diagnóstico com vistas a aprimorar e aumentar o conhecimento até então reunido. Todos esses esforços contribuíram para a realização da matriz de planejamento, que subsidiou a etapa seguinte do trabalho. 
Na fase de execução, a equipe de fiscalização descreveu os riscos e identificou os controles a eles associados, verificados nas etapas dos processos de análise e concessão de financiamentos pelo Banco da Amazônia S.A (Basa) com recursos do Fundo Constitucional de Financiamento do Norte (FNO) , a partir de respostas às solicitações de informações, de questionários e entrevistas efetuadas com funcionários e servidores do Basa e de análise dos mapas de processo, informações consubstanciadas na matriz de riscos (Apêndice E) . 
Maiores detalhes da metodologia envolvida, dos procedimentos adotados e da delimitação do presente trabalho foram definidos em pronunciamento da subunidade da SecexFinanças, o qual contou com a anuência do titular da Secretaria e do gabinete do Ministro Vital do Rêgo Filho, relator do presente processo, e podem ser verificados nos apêndices A e B deste relatório (peças 17 a 20) . 
Importa salientar, ainda, que não houve avaliação dos procedimentos de controles internos alusivos às transferências, mas verificada a eventual existência destes.
Por fim, ressalte-se que durante a fase de execução desta fiscalização, foram encaminhados questionários contendo versão preliminar dos riscos aos gestores do Basa, do MDR e da Sudam, para que cada uma das entidades apresentasse comentários a respeito dos riscos associados às atividades por eles realizadas, bem como quanto à existência dos controles internos que visem mitigar as causas e os eventos de risco. Em resposta, o Basa, o MDR e a Sudam fizeram os comentários a respeito dos elementos preliminares acima mencionados (peças 26, 27 e 28) .
2 - VISÃO GERAL DO OBJETO 
O Fundo Constitucional de Financiamento do Norte (FNO) tem o objetivo de contribuir para a promoção do desenvolvimento econômico e social da região, auxiliando na redução das desigualdades inter-regionais do país,  através de programas de financiamento aos setores produtivos privados, e é um dos principais instrumentos econômico-financeiros de execução do Plano Regional de Desenvolvimento da Amazônia (PRDA) , dos planos sub-regionais e dos programas e das ações da Política Nacional de Desenvolvimento Regional (PNDR) , conforme disciplinado no art. 13, inciso V, do Decreto 9.810, de 30 de maio de 2019.
A PNDR e o PRDA, por sua vez, incorporam os temas e princípios propostos na Agenda 2030, que traz os dezessete Objetivos de Desenvolvimento Sustentável (ODS) e suas 169 metas, a serem alcançados pelos 193 Estados-membros da Organização das Nações Unidas (ONU) , inclusive o Brasil, até o ano de 2030. Vinculam-se principalmente ao ODS 10: Redução das Desigualdades.
A gestão do FNO é atualmente realizada pelo Ministério do Desenvolvimento Regional (MDR) , pelo Conselho Deliberativo da Superintendência de Desenvolvimento da Amazônia (Condel/Sudam) e pelo Banco da Amazônia S.A. (Basa) . Cada um deles com atribuições específicas, definidas normativamente (Lei 7.827/1989) .
Ao MDR cabe o estabelecimento de diretrizes e orientações gerais para a aplicação dos recursos dos fundos, de forma a compatibilizar os programas de financiamento com as orientações da política macroeconômica, das políticas setoriais e da PNDR (art. 14-A) .
Ao Condel/Sudam cabe o estabelecimento anual de diretrizes e prioridades para a concessão de financiamentos; a aprovação dos programas de financiamento para o exercício seguinte; e a avaliação dos resultados obtidos, determinando a adoção das medidas de ajuste necessárias ao cumprimento das diretrizes estabelecidas e à adequação das atividades de financiamento às prioridades regionais (art. 14) .
Ao Basa, operador financeiro do Fundo, por fim, cabe, respeitadas as diretrizes legais e aquelas exaradas pelo Condel/Sudam e pelo MDR, aplicar os recursos e implementar a política de concessão de crédito; definir normas, procedimentos e condições operacionais próprias da atividade bancária; analisar as propostas em seus múltiplos aspectos, inclusive quanto à viabilidade econômica e financeira do empreendimento; formalizar contratos de repasses de recursos; e prestar contas sobre os resultados alcançados, desempenho e estado dos recursos e aplicações ao MDR e ao Condel/Sudam (art. 13) .
2.1	Marco Regulatório e Objetivos-chave
Os Fundos Constitucionais de Financiamento (FCFs) foram previstos quando a Constituição Federal de 1988, em seu art. 159, inciso I, alínea "c", estabeleceu que 3% do produto da arrecadação do imposto sobre a renda e proventos de qualquer natureza e do imposto sobre produtos industrializados seriam destinados à aplicação em programas de financiamento aos setores produtivos das regiões Norte, Nordeste e Centro-Oeste através de instituições financeiras de caráter regional.
A distribuição desses recursos, determinada pelo §10º do art. 34 do Ato das Disposições Constitucionais Transitórias (ADCT) , é de 0,6% ao FNO, 0,6% ao FCO e 1,8%, ao FNE, observando-se que metade dos recursos do FNE deve ser aplicada na região do semiárido.
O dispositivo constitucional foi regulamentado por meio da Lei 7.827/1989, que institui o Fundo Constitucional de Financiamento do Norte (FNO) , o Fundo Constitucional de Financiamento do Nordeste (FNE) e o Fundo Constitucional de Financiamento do Centro-Oeste (FCO) . Conforme o art. 2° da mencionada lei, o FNO foi criado para contribuir para o desenvolvimento econômico e social da região Norte, mediante a execução de programas de financiamento.
A lei define ainda diretrizes a serem consideradas na formulação dos programas de financiamento de cada um dos fundos (art. 3°) , podendo-se citar, por exemplo, as seguintes: (i) tratamento preferencial às atividades produtivas de pequenos e miniprodutores rurais e pequenas e microempresas, às de uso intensivo de matérias-primas e mão-de-obra locais e as que produzam alimentos básicos para consumo da população; (ii) adoção de prazos e carência, limites de financiamento, juros e outros encargos diferenciados ou favorecidos; (iii) conjugação do crédito com a assistência técnica; (iv) apoio à criação de novos centros, atividades e polos dinâmicos; e (v) ampla divulgação das exigências de garantia e de outros requisitos para a concessão de financiamento.
Além disso, os fundos integram o rol de instrumentos de financiamento da execução dos planos regionais de desenvolvimento, dos planos sub-regionais e dos programas e das ações da Política Nacional de Desenvolvimento Regional (PNDR) , e devem ser aplicados em consonância com estes instrumentos, conforme disciplinado no art. 13, inciso II, do Decreto 9.810, de 30 de maio de 2019 e o art. 2º da Lei 7.827/1989.
Considerando-se que os Fundos Constitucionais são um instrumento da PNDR, deve-se entendê-los como uma política ou um instrumento de ação governamental que possui objetivos específicos, os quais, por sua vez, devem contribuir com o alcance da finalidade e dos objetivos maiores estabelecidos da PNDR. 
Especificamente quanto ao FNO, entende-se que suas ações, por conseguinte, devem estar alinhadas com as diretrizes e objetivos do Plano Regional de Desenvolvimento da Amazônia (PRDA) , instrumento de planejamento norteador das intervenções públicas na Região Norte. 
Elaborado para o período de 2020-2023, o plano foi aprovado pelo Conselho Deliberativo da Sudam e encontra-se em análise na Câmara dos Deputados sob o Projeto de Lei 6162/2019. O documento possui como objetivo estratégico a redução das desigualdades sociais, estando em consonância com a PNDR, e considerou os elementos constantes no Plano Amazônia Sustentável (PAS) , nos planos sub-regionais, estaduais e setoriais e em diversos documentos que tratam da questão regional amazônica, alinhando-se com as principais estratégias de desenvolvimento que devem ser implementadas no Brasil nos próximos anos e que devem ser perseguidas pela gestão do fundo. 
O documento completo do Plano é composto de um texto referencial (Apresentação; Introdução; Fundamentação; Caracterização e Diagnóstico da Região Amazônica; Diretrizes Estratégicas, Objetivo Estratégico; Metodologia; Sistema de Governança e Monitoramento e Avaliação e Referências) , e dois anexos contendo: Meta; Eixos Setoriais de Intervenção e seus Programas; e Indicativo de Projetos-Ações.
Tendo por base os documentos acima mencionados, o MDR estabelece as "diretrizes e orientações gerais" para a aplicação dos recursos dos fundos e o Condel/Sudam define "diretrizes e prioridades" para a concessão de financiamentos e a aprovação dos programas de financiamento elaboradas pelo Banco da Amazônia. 
A título de exemplo, para os exercícios de 2020 e 2021, as "diretrizes e orientações gerais" para a aplicação dos recursos do FNO foram indicadas pelo MDR por meio das Portarias MDR 1.954/2019 e 2.175/2020. Já as "diretrizes e prioridades" referentes ao ano de 2020, foram aprovadas pelo Condel/Sudam através do Ato Condel/Sudam 48, de 15 de agosto de 2019.
2.2 Aspectos orçamentários e financeiros 
Consoante estabelecido no Plano de Aplicação de Recursos Financeiros do FNO para 2020, a previsão de ingressos de recursos financeiros para 2020, provenientes do FNO via repasse da Secretaria do Tesouro Nacional (STN) , foi de R$ 2.319,32 milhões, com a geração de uma disponibilidade total estimada de R$ 7.728,83 milhões, conforme demonstrado a seguir (peça 36, p. 11) :
Tabela 1 - FNO 2020 - Disponibilidade de Recursos - R$ Milhões
	Entrada de Recursos:
	12.664,41

	1. Disponibilidades previstas para o final do ano de 2019
	7.025,65

	2. Estimativas de Reembolsos para 2020 dos financiamentos já concedidos (1) 
	2.279,04

	3. Remuneração das disponibilidades do FNO
	287,51

	4. Estimativa de ingressos via repasses da STN
	2.828,44

	5. Retorno ao FNO dos valores relativos aos riscos assumidos pelo Banco da Amazônia
	156,77

	6. Outras Receitas (recuperação de créditos em atraso, encargos e despesas) 
	87,00

	Desembolso de Recursos:
	4.935,59

	7. Pagamento da taxa de administração
	506,63

	8. Despesas de auditoria externa independente
	0,23

	9. Despesas com bônus de adimplência
	143,78

	10. Pagamento com del credere
	1.073,42

	11. Desembolsos de recursos previstos para 2020 decorrentes de operações contratadas em anos anteriores
	2.995,47

	12. Despesas com a remuneração das operações do PRONAF
	63,79

	13. Outras saídas e/ou despesas (renegociação e descontos) (2) 
	151,71

	14. Despesas para pagamento de Avaliação de Impactos Econômicos e Sociais da Aplicação do FNO (0,01%) 
	0,54

	Previsão de Recursos Disponíveis para Contratação (A-B) (3) 
	7.728,83

Fonte: website do Banco da Amazônia - Plano de Aplicação de Recursos Financeiros - FNO 2020 (versão abril 2020) 
 (1) Considerado impacto do COVID-19 com projeção de reembolso de 60% sobre o valor previsto para o exercício.
 (2) Benefícios ao tomador de crédito por normativos legais. 
 (3) Desse total, R$ 2,0 bilhões poderá ser repassado ao próprio Banco da Amazônia e R$ 2,0 bilhões a outras instituições financeiras (Lei 7.827/89, Art. 9º-A e 9º, respectivamente) . 
Observação: Os valores são passíveis de ajustes e tais estimativas devem ser consideradas, em seu conjunto, unicamente como instrumentos de planejamento e não como verbas inflexíveis para alocação de recursos. 
Em relação aos exercícios de 2018 e 2019, os respectivos Relatórios das Atividades Desenvolvidas e dos Resultados Obtidos do Fundo Constitucional de Financiamento do Norte - FNO, firmados pelo Banco da Amazônia S/A em 31/3/2019 e 31/3/2020, indicaram que as programações orçamentárias previram como recursos disponíveis para aplicação do fundo as quantias correspondentes a R$ 5.141,0 milhões (2018) e R$ 9.311,9 milhões (2019) , com a previsão de entradas de recursos da ordem de R$ 8.218,7 milhões e R$ 14.277,4 milhões e de saída de R$ 3.077,7 milhões e R$ 4.965,5 milhões, respectivamente, conforme quadro abaixo (peça 33, p. 214-272 e 498-555) :
Tabela 2 - Programação Orçamentária do FNO
	Discriminação
	R$ Milhões

		2018
	2019

	Entrada de Recursos (A) 
	8.218,70
	14.277,40

	Disponibilidades previstas ao Final do Exercício Anterior
	3.000,00
	6.584,80

	Transferências da União
	2.420,70
	2.627,50

	Reembolsos de Créditos em 2018
	2.250,00
	4.250,00

	Remuneração das Disponibilidades
	213,30
	450,60

	Retorno ao FNO dos valores relativos aos riscos
	207,40
	254,50

	Outras Receitas
	127,30
	110,00

	Saída de Recursos (B) 
	3.077,70
	4.965,50

	Taxa de Administração
	484,10
	525,50

	Despesa com Auditoria Externa
	0,10
	0,20

	Bônus de Adimplência
	124,80
	135,00

	Despesa com del credere
	698,40
	760,00

	Remuneração do Banco da Amazônia sobre Operações do Pronaf
	96,00
	96,10

	Desembolsos com Operações Contratadas em Exercícios Anteriores
	1.591,70
	3.312,00

	Outras Despesas
	82,60
	136,70

	Previsão de Recursos Disponíveis para Contratação (A-B) 
	5.141,00
	9.311,90

Fonte: Website do Banco da Amazônia/Planos de Aplicação do FNO de 2018 e 2019
O volume de recursos desembolsado no exercício de 2018 alcançou o valor de R$ 3.812,0 milhões, sendo R$ 2.373,3 milhões (62,3%) em operações do setor rural e R$ 1.438,7 milhões (37,7%) dos demais setores. 
Já em 2019, o volume de recursos desembolsado foi de R$ 6.142,5 milhões, sendoR$ 3.735,5 milhões (60,8%) em operações do setor rural e R$ 2.407,0 milhões (39,2%) dos demais setores. 
Maiores detalhes sobre o objeto fiscalizado podem ser verificados no Apêndice D deste relatório. 
Finalizada a apresentação da visão geral do objeto do levantamento, com a identificação do marco regulatório, dos objetivos-chave e dos aspectos orçamentários e financeiros, passa-se, no tópico a seguir, a apresentar os principais riscos identificados do trabalho de fiscalização. 
3 - PRINCIPAIS RISCOS LEVANTADOS PELA FISCALIZAÇÃO 
Como ocorre com qualquer atividade, a concessão de financiamentos por meio do FNO está sujeita a riscos, que são eventos capazes de impactar negativamente o alcance dos objetivos esperados para aqueles créditos. Para reduzir o impacto e/ou a probabilidade de ocorrência desses eventos, as organizações que gerem e administram o fundo precisam adotar determinados controles.
Os controles são os procedimentos adotados para reduzir os riscos relativos à atividade desenvolvida, e garantir a realização dos objetivos previstos, os quais podem estar relacionados à conformidade com leis e regulamentos; eficácia e eficiência das operações; e ainda confiabilidade e integridade das informações (COSO, 2013) .
Embora possuam limitações, em face de algumas ocorrências, como erro humano e possíveis conluios (COSO, 2013) , os controles são desenhados e implementados para garantir que o órgão execute bem as suas atividades.
No presente caso, o resultado do levantamento de riscos associados às concessões de financiamentos por meio do FNO está consolidado na matriz de levantamento de riscos, que foi organizada de acordo com a evolução das atividades realizadas pelos órgãos administradores do fundo, aqui dividida em seis partes: Planejamento, compreende as ações realizadas pelo Basa, pelo MDR e pela Sudam visando elaborar, conceber e programar a aplicação dos recursos do fundo; Planejamento e Concessão, envolve, além da etapa anterior, a etapa de repasse dos recursos aos tomadores de crédito; Análise e Concessão, representa as etapas de avaliação dos projetos do tomadores (lato sensu) e de concessão dos créditos; Monitoramento, que diz respeito às fases de acompanhamento e avaliação da performance do banco operador e do desempenho da política pública de fomento; Recuperação de crédito, relacionada às ações do banco visando reestabelecer os créditos vencidos; e Impacto da Pandemia.
No corpo deste relatório, serão tratados apenas os riscos residuais mais relevantes (nível de classificação extremo ou alto) , cujas ações de controle foram consideradas viáveis pela equipe, identificados no processo, divididos em subseções e classificados conforme indicado no parágrafo anterior (item  3.1) . 
Além desses, na sequência do relatório (item 3.2) , destacam-se os riscos associados aos tomadores de crédito, apurados em Produção de Conhecimento (PCon) realizada pelas sete Secretarias do TCU nos estados da Região Norte, com o apoio da Secretaria de Estratégias de Controle para o Combate à Fraude e Corrupção (Seccor) , os quais tiveram como foco aspectos relacionados à fraude e à corrupção, consoante metodologia constante do apêndice A.
Os demais riscos levantados e não detalhados neste relatório podem ser consultados na matriz de risco constante do Apêndice D.
Outrossim, resta lembrar que os riscos arrolados no presente trabalho poderão subsidiar futuras fiscalizações desta Corte de Contas, ou seja, não configuram achados, vez que carecem de evidências suficientes para tanto.
3.1 - Riscos Associados aos Macroprocessos 
Etapa de Planejamento
Item 1 da Matriz de Risco:
Devido aos entraves decorrentes de modificações no marco regulatório e no ambiente de investimentos (instabilidade política, crise econômica, etc) , poderá ocorrer o desvirtuamento dos objetivos da política pública de fomento, o que poderá levar à insustentabilidade orçamentária e financeira dos FCFs e/ou a extinção da política, impactando a promoção do desenvolvimento econômico e social das regiões envolvidas e a redução das desigualdades interregionais do país.
Verificou-se que a legislação relacionada aos FCFs tem sofrido, recentemente, frequentes ameaças de alterações.
A equipe de auditoria, em pesquisa aos documentos obtidos durante a fase de planejamento deste levantamento, tomou conhecimento de diversas propostas de emenda constitucional e de leis contendo pretensão de destinar recursos dos fundos constitucionais de financiamento para finalidades distintas às originárias, incluindo o repasse de parte dos fundos para outras políticas públicas distintas (peça 35, p. 426-431) .
Em uma das propostas, de emenda constitucional, apesar de continuarem mantendo o papel de financiamento aos setores produtivos das regiões beneficiárias, os FCFs ganhariam duas novas destinações, ambas de caráter não reembolsável: custear a parcela da complementação adicional da União de 5% sobre os recursos dos fundos estaduais no Fundeb e apoiar projetos de infraestrutura, ciência, tecnologia e inovação (CT&I) pelos governos estaduais das Regiões Norte, Nordeste e Centro-Oeste (peça 33, p. 464-478; e peça 35, p. 296-315) .
Entre as justificativas apresentadas para tal modificação estão as mudanças no ambiente político e a crise econômica. A proposta possibilitaria mitigar o eventual impacto fiscal ocasionado pelo aumento da complementação federal ao Fundo de Manutenção e Desenvolvimento da Educação Básica e de Valorização dos Profissionais da Educação (Fundeb) , cujo prazo de vigência do modelo atual se encerra em 31 de dezembro de 2020.
Por outro lado, para compensar o efeito fiscal dos usos não reembolsáveis dos FCF's, a PEC invoca duas medidas. Uma seria a alteração da alocação de risco das operações de financiamento, ao prever que as eventuais perdas decorrentes da aplicação dos financiamentos ao setor produtivo serão integralmente assumidas pelas instituições financeiras operadoras do crédito (art. 115, parágrafo único, ADCT) . A segunda é a quebra de monopólio das instituições financeiras de caráter regional (art. 159, I, "c") .
No entanto, segundo o próprio MDR, a aplicação dos recursos dos Fundos Constitucionais no Fundeb pode significar considerável impacto negativo para a realização dos objetivos constitucionais, por não se adequarem às finalidades preceituados na Carta Magna, qual seja, a aplicação em programas de financiamento ao setor produtivo das Regiões Norte, Nordeste e Centro-Oeste, através de suas instituições financeiras de caráter regional, de acordo com os planos regionais de desenvolvimento (art. 159, inciso I, alínea "c" da Constituição Federal) (peça 35, p. 316-321) .
Devem ser atentados ainda os riscos à sustentabilidade financeira dos Fundos, visto que as destinações acima especificadas são de forma não reembolsável, ou seja, "a fundo perdido".
Apesar de a proposta não ter sido tramitada no âmbito do MDR, este se pronunciou por meio da Nota Técnica 18/2020/CGFC/SPFI/SECEX-MDR afirmando que, em análise detida da proposta, verificou-se que a retirada de recursos poderá resultar em uma retração considerável em suas disponibilidades, ano a ano, fortemente impactadas pela queda do número de novos financiamentos e, consequentemente, pela redução de retorno dos financiamentos concedidos. Hoje, os retornos dos financiamentos são considerados importantes receitas, que ajudam a retroalimentar esses Fundos e, em alguns casos, chegam a ser maiores que o aporte do Tesouro. Pontuou que já em 2024 a destinação de recursos a fundo perdido pode chegar a 50% dos valores entregues pela União. Posteriormente, o montante pode alcançar 60% (peça 35, p. 316-321) .
No que se refere à previsão de destinação para a infraestrutura, entende-se que os FCFs já representam um importante instrumento de fomento a esse setor. Segundo o MDR, a infraestrutura já está contemplada nas programações anuais de aplicação dos recursos do FNO, FNE e FCO, que primam pela alocação em áreas prioritárias da PNDR e em condições diferenciadas para viabilizar os empreendimentos. A título de exemplo, menciona que o setor de infraestrutura teve nos últimos dois anos disponibilidade para aplicação de recursos superior a R$ 25,0 bilhões, tendo efetivamente aplicado aproximadamente R$ 21,0 bilhões.
Outro ponto que merece ser ponderado está relacionado à determinação de que as instituições financeiras operadoras de crédito passem a assumir integralmente os riscos de perdas decorrentes da aplicação dos recursos.
A alteração pode ser considerada arriscada e merece ser cuidadosamente avaliada, já que, ao assumir o risco total nos financiamentos, os bancos operadores certamente adotarão controles que tornem ainda mais rigorosas as análises para as aprovações dos créditos, o que pode resultar na queda de acesso aos financiamentos para os pequenos e miniprodutores rurais e pequenas e microempresas, com destaque para aqueles localizados no semiárido e outras regiões consideradas prioritárias pela PNDR, impactando diretamente a promoção do desenvolvimento econômico e social das regiões envolvidas e a redução das desigualdades inter-regionais do país.
Finalmente, no que se refere à colocação de que os FCFs supostamente não apresentaram os resultados esperados, entende-se que, por si só, não seria argumento suficiente para que haja a destinação de seus recursos para outros fundos com objetivos destoantes. Ainda que reste confirmada a ineficácia dos fundos, alternativa viável poderia ser a remodelagem e a busca de mecanismos que possam torná-los mais eficientes, sem que, necessariamente, haja o risco de esvaziamento do instrumento e comprometimento dos objetivos previstos na constituição na legislação infraconstitucional. Decisão, evidentemente, que precisa ser devidamente estudada, envolvendo os setores do governo diretamente implicados. 
O MDR, inclusive, instituiu grupo de trabalho com o objetivo de levantar necessidades de melhoria, de forma a aprimorar o direcionamento da aplicação dos recursos dos Fundos Constitucionais, cujos resultados foram divulgados recentemente e será objeto de propostas de alterações normativas (peça 35) .
Outrossim, em Análise Swot desenvolvida e encaminhada pelo MDR a esta equipe de fiscalização, foi apontada como ameaça pelo ministério a destinação dos recursos para outras políticas públicas, como o Fies, por exemplo, e até mesmo a extinção dos Fundos, em decorrência de eventual restrição fiscal (peça 35, p. 331-385) .
Item 2 da Matriz de Risco: 
Devido à articulação deficiente entre os gestores do FNO na programação anual (Basa, MDR, Sudam) e à avaliação insuficiente da execução da política, poderá ocorrer o estabelecimento de diretrizes, orientações e prioridades sem evidências que fundamentem as suas proposições, o que poderá levar à concessão de financiamentos em desacordo com os objetivos do fundo, impactando a efetividade das políticas de desenvolvimento regional (PNDR, PRDA e outras políticas regionais ou sub-regionais) .
No que se refere às avaliações realizadas pelos órgãos supervisores (MDR e Sudam) na execução da programação anual do FNO, verificou-se que estas são realizadas de maneira independente, ou seja, a Sudam e o MDR elaboraram, para os últimos exercícios, pareceres distintos e sem que houvesse troca de informações a respeito das atividades realizadas pelo Basa e apresentadas por meio do Relatório Circunstanciado sobre as Atividades Desenvolvidas e dos Resultados Obtidos pelo Fundo Constitucional de Financiamento do Norte (FNO) .
Tal conduta indica deficiências na harmonização entre os órgãos e podem provocar duplicidades de esforços e de recomendações e/ou conclusões destoantes sobre os resultados registrados, de encontro umas com as outras.
A informação foi confirmada pelo MDR em entrevista realizada com a Subsecretaria de Fundos e Incentivos Fiscais do MDR (SFI/MDR) . Segundo a SFI, até meados deste ano, a possibilidade de confecção de parecer conjuntamente ainda não havia sido definida junto à Sudam (peça 35, p. 327-328) .
Além disso, a Secretaria informou que os pareceres emitidos são basicamente relatos, não havendo uma análise crítica mais aprofundada, e as recomendações expedidas ao banco operador para que este revise as aplicações e as projeções para os exercícios ainda não são devidamente monitoradas, nem devidamente tratadas pelo Banco.
Este ano, mais uma vez, as análises do relatório circunstanciado referente ao exercício de 2019 estão sendo elaborados separadamente, tendo a equipe da Sudam finalizado a avaliação e a elaboração de parecer no dia 30/07. No MDR, até a realização da entrevista, o parecer específico ainda não tinha sido editado.
Corrobora o entendimento a constatação da Sudam, relatada no âmbito do Parecer 1/2019-CGAVI/DGFAI, elaborado em resultado à análise do Relatório Circunstanciado do FNO de 2018. Nele, a Superintendência destaca que o Relatório apresentado pelo Banco não faz referência explícita às recomendações apresentadas pelo Parecer da Sudam, emitido no ano anterior, notadamente à recomendação que apontava a necessidade de que o Basa destinasse espaço específico no Relatório Circunstanciado subsequente, exclusivamente para justificar o tratamento dado às recomendações exaradas no Parecer da Sudam e/ou MDR (peça 33, p. 212 e 572) .
Entende-se, portanto, que os procedimentos na forma como estão sendo adotados prejudicam o adequado levantamento de informações qualificadas, contendo as evidências necessárias e que fundamentem as proposições de concessões de créditos para os exercícios seguintes, e que possam subsidiar a definição de diretrizes e orientações para a aplicação dos recursos dos fundos, impactando, certamente, a efetividade das políticas de desenvolvimento regional (PNDR, PRDA e outras políticas regionais ou sub-regionais) .
Por outro lado, o MDR e a Sudam, em que pese as constatações, alegam que houve avanços na comunicação e articulação entre os órgãos.
A título de exemplo, o ministério menciona a edição da Portaria 2.175, de 2020, (estabelece as diretrizes e orientações gerais para a aplicação dos recursos dos Fundos Constitucionais de Financiamento para o exercício de 2021) . Nela é determinado que as Superintendências busquem interação com a Subsecretaria de Fundos e Incentivos Fiscais (SFI) e com as demais Secretarias finalísticas do MDR, visando obter contribuições para a elaboração da proposta de diretrizes e prioridades que será submetida à aprovação do respectivo Conselho Deliberativo (peça 27, p. 3-5) .
Além disso, o MDR menciona que também determina, por meio de sua portaria de diretrizes e orientações gerais, que os Bancos Administradores promovam, em articulação com o Ministério e com as Superintendências, reuniões técnicas com representantes dos governos estaduais e das classes produtoras e trabalhadoras de cada unidade federativa com o objetivo de obter contribuições para a elaboração da proposta de programação anual. Essas reuniões estariam ocorrendo anualmente, em cada uma das unidades federativas das três regiões atendidas pelos Fundos Constitucionais. 
Menciona ainda decisão do TCU decorrente de avaliação da efetividade das ações do Banco do Nordeste com relação ao FNE (Acórdão 1.271/2018 - TCU - Plenário, Ministro Relator José Mucio Monteiro) , onde foi recomendado ao então Ministério da Integração Nacional que estabelecesse, nas diretrizes e orientações gerais daquele Fundo, mecanismos que permitissem maior participação da Sudene na elaboração da proposta de Programação Anual a cargo do Banco do Nordeste, a exemplo de reuniões formais em determinados marcos do processo, com o objetivo de identificar, tempestivamente, eventuais desvios da proposta em relação às prioridades regionais fixadas pelo Conselho Deliberativo da Sudene  (item 9.1 do referido acórdão) .
A referida recomendação do TCU foi desde então acatada e estendida para as diretrizes e orientações gerais voltadas também para o FNO e FCO. Na portaria vigente (Portaria 2.175, de 2020) , esta orientação está prevista no § 1º do art. 9º.
No mesmo sentido, a Sudam informou que tem realizado reuniões com o MDR e com o Basa para a solução de demandas pontuais. Indagou que os procedimentos adotados para o estabelecimento dessas diretrizes e prioridades seguem estritamente a determinação legal encontrada no art. 2º, da Lei 7.827, de 27 de setembro de 1989, uma vez que são estabelecidas em consonância com o Plano Regional de Desenvolvimento da Amazônia (PRDA) , ou seja, decorrem de um Plano que tem como objetivo reduzir as desigualdades regionais, e que é fruto de uma ampla discussão com a sociedade, inclusive por meio de Consulta Pública. Apesar disso, admitiu que tais atividades ainda não estão formalizadas em manuais, normas ou processos mapeados.
Dessa forma, em que pese terem sido verificados avanços relacionados às medidas capazes de mitigar as falhas de articulação entre os gestores do FNO, percebe-se que ainda há espaço para melhorias, sobretudo no que diz respeito à avaliação e ao acompanhamento da execução política visando ao levantamento de informações qualificadas e que possam fundamentar as proposições de concessões de créditos para os exercícios seguintes.
Etapas de Planejamento e Concessão
Item 3 da Matriz de Risco: 
Devido ao conflito de interesses entre os objetivos da política e os do banco administrador e à multiplicidade de orientações, diretrizes e prioridades para aplicação dos recursos dos fundos, poderá ocorrer a concessão de financiamentos pelo Banco operador conforme lógica de mercado o que poderá levar à não aderência plena pelo Banco às diretrizes, orientações e prioridades aprovadas, impactando a efetividade das políticas de desenvolvimento regional (PNDR, PRDA e outras políticas regionais ou sub-regionais) .
O conflito de interesses entre os objetivos da política e os do Banco operador tem sido discutido há um tempo razoável e preocupa a administração invariavelmente.
A questão foi mencionada em 2018 pelo Ministério da Fazenda em Relatório de Avaliação dos FCFs SEFEL/MF 2018, editado em decorrência de recente avaliação operacional realizada dos FCFs, e traz como possível consequência o incentivo aos gestores de concederem empréstimos somente aos projetos com maior rentabilidade ou deixarem os recursos em aplicações financeiras mais rentáveis que o retorno obtido com o financiamento, não obstante estes não serem os objetivos primordiais da política (peça 33, p. 416) .
Para diminuir o incentivo de priorizar recursos em aplicações financeiras, com melhor relação risco-retorno, em detrimento da concessão das operações de crédito realizadas pelos bancos administradores, a MP 812/2017 (convertida na Lei 13.682/2018) alterou a remuneração dos bancos administradores.
Os recursos direcionados a operações de crédito passaram a ter remuneração (taxa de administração) superior àqueles em disponibilidade (0,35% a.a.) , criando-se incentivo importante para que o crédito seja concedido. Todavia, tal taxa é decrescente de 2018 a 2023, de 3% a 1,5% a.a. sobre o patrimônio líquido, e com limite de 20% dos repasses efetuados pelo Tesouro Nacional.
Outro ponto abordado no mencionado relatório diz respeito ao direcionamento dos recursos por parte dos bancos operadores, já que estes têm incentivos diferentes para seleção dos projetos, dependendo do tipo de alocação do risco da operação.
Quando o risco não é exclusivamente do banco, sendo parcialmente ou totalmente alocado nos FCFs, este pode não ter incentivo para agir com o mesmo rigor, seja na aprovação do tomador, no monitoramento da operação ou no esforço de recuperação do crédito.
Para dirimir este incentivo negativo, a Lei 13.682/2018 criou o fator de adimplência. Por meio desta regulamentação, os bancos, dependendo do desempenho de pagamento de sua carteira, têm direito a este fator, o qual pode aumentar as taxas de administração em até 20%. Este fator contribui para realinhar os incentivos da política, estimulando os bancos a reduzirem a inadimplência nas contratações das operações a fim de elevar a remuneração a ser recebida.
Em que pese as medidas adotadas, a questão ainda merece atenção. O MDR ressalta que as programações de financiamento dos fundos têm por objetivo estabelecer as condições gerais do financiamento, prazos, carências, portes, programas, entre outros. No entanto, a opção de contratar os recursos destas fontes é sempre do beneficiário final. 
Assim, por se tratar de concessão de financiamentos aos setores produtivos, é compreensível que exista um conflito entre os objetivos da política e a lógica de mercado, esta induzida principalmente pela demanda de cada setor e sobrepesada pelas peculiaridades de cada região. Especificamente com relação à Região Amazônica, são destacadas dificuldades em relação às grandes distâncias, regularização de terras, entre outras.
No mesmo sentido a Sudam discorre que as normas legais e regulatórias as quais o Basa está sujeito como instituição financeira, agravado pela busca natural e legítima por resultados financeiros positivos, são inerentes a qualquer instituição dessa natureza. Assim, entende que o risco existe e sua mitigação é feita por meio das orientações para elaboração da programação anual e do acompanhamento do nível de contratações por prioridade quando da análise dos relatórios anuais elaborados pelo Basa, materializadas por meio das recomendações feitas anualmente no parecer do Relatório Circunstanciado sobre as Atividades Desenvolvidas e dos Resultados obtidos do FNO (peça 28, p. 2) .
Ocorre que, conforme já mencionado, apesar de serem comumente expedidas recomendações no sentido de que o Basa aperfeiçoe a sua atuação objetivando adotar medidas que proporcionem o atendimento às diretrizes e prioridades não atendidas, o Basa sequer tem destinado espaço específico no Relatório Circunstanciado das Atividades Desenvolvidas e dos Resultados Obtidos para justificar o tratamento dado às recomendações exaradas no Parecer da Sudam, contrariando recorrentes solicitações da Superintendência emitidas em razão de análises dos relatórios circunstanciados FNO referentes aos exercícios de 2018 e 2019 (peça 33, p. 212 e 572) . 
Os Pareceres da Sudam também destacam que as justificativas apresentadas para as diretrizes com avaliação menor de III (até 80%) estão idênticas àquelas com avaliação igual ou maior que III (Acima de 80%) . No geral, no campo "Justificativa (necessária para avaliação menor que III) " do quadro 10 do Relatório Circunstanciado, apenas é apresentado o seguinte texto: "desempenho das contratações do FNO no exercício". Entende-se, portanto, que o banco não tem apresentado justificativas coerentes para as diretrizes com avaliação não satisfatórias (peça 33, 518-521 e peça 37, p. 14) .
 Tais constatações indicam que o tratamento dado às recomendações e aos controles adotados no sentido de mitigar o risco ainda não são adequados e merecem ser aprimorados.
No que tange à multiplicidade de diretrizes e prioridades para aplicação dos recursos dos fundos, a Sudam elenca que parte da seleção decorre de normativos legais, tais como o art. 3º da Lei 7.827, de 27 de setembro de 1989, e a Portaria de Diretrizes e Orientações Gerais expedida pelo MDR, e outras decorrem de diretrizes implícitas definidas em documentos norteadores do processo de desenvolvimento regional como, por exemplo, a PNDR, o PRDA e a PDIAL. No entanto, entende que o nível atual de diretrizes garante o alinhamento almejado entre o instrumento e as estratégias de desenvolvimento regional.
Já o então Ministério da Fazenda, na mencionada avaliação dos fundos, realizada em 2018, discorreu que todas estas orientações são, de certa forma, abrangentes, permitindo um leque grande de atuações e gerando excesso de prioridades (peça 33, p. 409) .
O MDR pondera que é necessário o aprimoramento na definição de diretrizes, no sentido de melhor direcionar dos recursos disponíveis. Para isso, informa que a questão tem sido objeto de estudo entre o ministério e a Sudam. Menciona que a recente portaria, 2.175, de 13 de agosto de 2020, determina que as Superintendências busquem interação com a Subsecretaria de Fundos e Incentivos Fiscais (SFI) e com as demais Secretarias finalísticas do MDR, visando obter contribuições para a elaboração da proposta de diretrizes e prioridades que será submetida à aprovação do respectivo Conselho Deliberativo.
Dessa forma, conclui-se que o conflito de interesses mencionados (objetivos da política, mercado e banco administrador) e a multiplicidade de orientações, diretrizes e prioridades, podem dificultar a aderência pelo Basa a todas as especificações definidas na programação do FNO.
Neste sentido, pode-se aludir a constatação pontuada no Parecer da Sudam sobre o Relatório Anual de Atividades do FNO referente a 2019. Em relação às diretrizes, somente quatro delas (33,3% das doze com meta financeira) tiveram a meta "satisfatoriamente atingida", "atingida" ou "superada". Ou seja, 66,7% das diretrizes com meta financeira não foram atingidas. Se considerarmos as que não possuem meta financeira o percentual de não execução/não atingimento sobe para mais de 76% (peça 37, p. 14) .
Assim, entende-se que futura auditoria poderá verificar se o evento de risco e suas causas são reais e se os efeitos e consequências estão de fato ocorrendo.
Item 4 da Matriz de Risco
Devido à administração centralizada de recursos do FNO no Basa, sem repasse para outras instituições financeiras, poderá ocorrer a não pulverização dos financiamentos, principalmente entre os micros e pequenos tomadores, bem como a não universalização da política entre os entes federativos (artigo 9º da Lei 7.827/1989) , o que poderá levar ao crescimento das desigualdades intrarregionais, impactando o alcance dos objetivos das políticas de desenvolvimento regional (PNDR, PRDA e outras políticas regionais ou sub-regionais) .
Conforme estabelece o art. 9º da Lei  7.827/1989, c/c art. 2º da Portaria MIN 616/2003, os bancos administradores estão legitimados a repassarem recursos financeiros dos FCFs a outras instituições financeiras autorizadas a funcionar pelo Banco Central do Brasil, desde que comprovadas a capacidade técnica e a estrutura operacional e administrativa aptas a realizar, com segurança e no estrito cumprimento das diretrizes e normas estabelecidas, programas de crédito especificamente criados com essa finalidade.
Em se tratando do FNO, estes repasses devem ser aplicados, exclusivamente, no financiamento das atividades produtivas dos beneficiários de mini e pequenos produtores rurais e das micro e pequenas empresas que atuam nos setores agropecuário, industrial, agroindustrial, turístico, comercial e de serviços, de acordo com as regras operacionais estabelecidas para esses segmentos no Plano Anual de Aplicação dos Recursos e prioridades e diretrizes estabelecidas pelo MDR e pela Sudam.
Apesar disso, apenas em 2017 o Banco da Amazônia celebrou convênio com uma instituição, o Banco Cooperativo do Brasil S. A. (Bancoob) , para repasse e aplicação de recursos do FNO nos estados da Região Norte, cuja operacionalização ocorreria a partir de 2018 (peça 34, p. 17) .
A assinatura do acordo foi considerada um avanço pela Sudam, à época, pois permitiria, finalmente, os repasses e favoreceria a pulverização dos financiamentos, principalmente entre os tomadores de menor porte, e a universalização da política entre os entes federativos (peça 33, p. 568) .
Na sequência, ainda em 2018, outro convênio foi anunciado, desta vez com o Sistema de Crédito Cooperativo (Sicredi) (peça 33, p. 516) .
Todavia, apesar da previsão legal e dos acordos firmados, os repasses ficaram paralisados em 2018, com a edição da Lei 13.682/2018, em razão de nova redação dada ao § 2º do art. 9º da Lei 7.827, de 1989.
Segundo o MDR, a Lei 13.682/2018, ao alterar o dispositivo, transferiu aos conselhos deliberativos a competência para aprovar as operações das instituições financeiras recebedoras de repasses, sem que esses colegiados possuíssem estrutura para tal (peça 27, p. 5-6) .
A repercussão trazida pela referida redação somente foi saneada em 2020, a partir da publicação da Lei 13.986/2020, devolvendo às instituições financeiras a competência para aprovar as operações de financiamento e permitindo que os bancos administradores dos fundos voltassem a repassar recursos a outras instituições financeiras autorizadas.
Vale mencionar que a pulverização dos financiamentos, principalmente entre os menores portes, e a universalização da política entre os entes federativos são consideradas diretrizes gerais estabelecidas pelo MDR para a aplicação dos recursos dos Fundos Constitucionais no exercício de 2021, conforme art. 3º da Portaria 2.175, de 13 de agosto de 2020.
Em resposta à requisição de informação, o Basa informou que recentemente, no interstício da publicação da referida lei que reverteu o quadro, realizou análises de instituições financeiras e estabeleceu limites para o repasse. Após a autorização legal e com as negociações realizadas, o banco informou que efetuou cerca de R$ 2 milhões em repasses no ano corrente 2020, distribuídos em 26 contratos de financiamentos (peça 26, p. 5) .
Verifica-se, portanto, que o banco atualmente vem operacionalizando o repasse dos recursos.
No entanto, percebe-se que a atuação ainda é bastante incipiente, o montante parece ainda ser irrelevante. O valor mencionado, R$ 2 milhões, representa apenas cerca de 0,026% do valor total de recursos disponibilizados para contratação no exercício corrente. 
Esse baixo índice também foi observado para o FNE, pois, em que pese terem sido estimados em Parecer técnico do então Ministério da Integração Nacional e da Sudene cerca de R$ 711 milhões de aplicações por outras instituições financeiras em 2019 (peça 39, p. 11) , apenas R$ 54,1 milhões foram contratados dessa forma, segundo Relatório de Resultados e Impactos FNE 2019 (peça 41, p. 54) . Mais uma vez cabe ressaltar que as transações também foram prejudicadas no âmbito do FNE nos últimos exercícios.
Para o FNO, de acordo com informações prestadas pelo Banco da Amazônia S. A., o valor previsto para repasse a outras instituições financeiras em 2021, na forma do art. 9° da Lei 7.827/1989, é de R$ 800 milhões (peça 30, p. 1) .
Verifica-se, dessa forma, que ainda há largo espaço para avanços neste ponto da política. O aumento no repasse de recursos é antiga reivindicação de cooperativas atuantes na região e algumas questões merecem ser melhor abordadas (peça 33, p. 303) . 
Grupo de Trabalho instituído pelo MDR levantou necessidades de melhoria, de forma a aprimorar o direcionamento da aplicação dos recursos dos Fundos Constitucionais. Um deles indica que sejam revistas as orientações quanto à reserva de recursos para aplicação por meio de repasses a outras instituições financeiras, priorizando o foco nos municípios que não possuem agência bancária e nos projetos de infraestrutura (peça 35, p. 393-394) .
Outra situação que pode ser explorada em eventual auditoria está relacionada ao exame da razoabilidade sobre a obrigatoriedade de as "outras instituições financeiras" devolverem aos bancos administradores todos os valores devidos, de acordo com o cronograma de reembolso das operações formalizadas nos contratos, independentemente do pagamento pelo tomador final, conforme estabelece o §2º do art. 9º da Lei 7827/1989. 
Conclui-se, portanto, não obstante os avanços realizados recentemente, que a administração dos recursos do FNO ainda tem sido bastante centralizada no Basa, dificultando a pulverização dos financiamentos entre os micros e pequenos tomadores sem acesso ao Basa e a universalização da política entre os entes federativos, o que pode acarretar o crescimento das desigualdades intrarregionais, prejudicando o alcance dos objetivos das políticas de desenvolvimento regional.
Item 6 da Matriz de Risco
Devido à impossibilidade de os interessados disporem de bens em garantia e à inexistência de fundo garantidor de operações no FNO, poderá ocorrer a dificuldade de acesso ao crédito por micro e pequenos tomadores, bem como a elevação dos riscos de financiamento, o que poderá levar à concentração da concessão de crédito nas maiores empresas, impactando o crescimento das desigualdades intrarregionais e a efetividade das políticas de desenvolvimento regional (PNDR, PRDA e outras políticas regionais ou sub-regionais) .
Verificou-se que a dificuldade de acesso ao crédito devido à inexistência de fundo garantidor e à não disponibilidade de bens por parte dos menores tomadores tem sido considerada como uma problemática pelo MDR, tendo sido, inclusive, tema de debate de Grupo de Trabalho (GT) instituído pela Portaria 463, de 2020, criado com o objetivo de encontrar soluções para a otimização dos Fundos Constitucionais de Financiamento (peça 27, p. 9 e peça 35, p. 392) . 
Dentre as propostas do estudo realizado pelo GT, que contou com a participação também das Superintendências do Desenvolvimento Regional (Sudam, Sudene e Sudeco) , está a de que os Fundos de Desenvolvimento (Fundos de Desenvolvimento da Amazônia - FDA, do Nordeste - FDNE e do Centro-Oeste - FDCO) sejam reformulados, de forma que possam vir a destinar parcela de seus recursos para compor um fundo garantidor das transações financiadas, funcionando de forma complementar aos Fundos Constitucionais de Financiamento (peça 35, p. 401) . 
O MDR menciona inclusive propostas legislativas com objetivo semelhante, como a Proposta de Emenda à Constituição (PEC) 1/2020, a qual "prevê a constituição de fundos garantidores destinados a viabilizar investimentos regionais, visando ao seu desenvolvimento e à redução das desigualdades entre regiões". 
Sobre o assunto a Sudam alegou tratar-se de questão legal, normativa, acreditando não possuir gestão direta. No entanto, indicou a possibilidade de que os conselheiros, membros do Condel/Sudam, estabeleçam entendimento de que seja elaborada moção para que o MDR sugira que a temática seja analisada e posteriormente, caso necessário, legislada (peça 28, p. 5) . 
Já o Basa, apesar de não ter se referido diretamente às dificuldades de apresentação de garantias, informou que tem procurado adotar medidas no sentido de reduzir o risco, por meio de ações que possibilitem o crescimento da carteira com menor custo operacional, através da digitalização do crédito e revisão dos processos, como a adoção de estabelecimento de limite pré-aprovado. 
Alegou ainda que tem fortalecido a parceria com o Sebrae, empresas de assistência técnica e demais entidades para que os empreendedores financiados busquem assessoria técnica e profissionalização na gestão do empreendimento. 
Entende-se, no entanto, que as medidas propostas pelo MDR ainda são incipientes, estando em fase de propostas, ainda não sendo capazes de mitigar o risco verificado. 
Em relação às ações indicadas pelo Basa, em que pese contribuírem para o melhor acesso ao crédito ao micro e pequeno tomador, parecem não ser suficientes para evitar uma maior concentração de financiamentos entre as empresas mais estruturadas, o que pode vir a impactar a efetividade das políticas de desenvolvimento regional.
Etapas de Análise e Concessão
Item 9 da Matriz de Risco: 
Devido à fragilidade na análise cadastral (pessoal não capacitado, limitação tecnológica para análise documental e falta de clareza nos normativos) , poderá ocorrer a concessão de financiamentos em desacordo com os requisitos estabelecidos, sobretudo quanto aos aspectos ambientais e fundiários, o que poderá levar ao aumento do risco socioambiental, impactando o desenvolvimento sustentável da região.
A Controladoria-Geral da União emitiu Relatório 201700113 (peça 35, p. 331-385) , cujo trabalho teve por objeto avaliação do processo de concessão de créditos quanto à aderência aos critérios de elegibilidade de beneficiários, apontando que, no exercício de 2016, da análise por amostragem em sete dossiês de projetos de financiamento com recursos do FNO, não foi encontrado, em três contratos, o Formulário de Informação Socioambiental (FISA)  e em dois contratos o Questionário Socioambiental (QSA) , conforme determina a Norma de Procedimentos Basa 415 - Política Socioambiental no Crédito - NP 415.
A equipe de levantamento colheu, no bojo dos trabalhos, o Relatório de Auditoria Normal Operacional 2018/005 (peça 34, p. 139-158) , da Coordenadoria de Auditoria de Processos Finalísticos, subordinada à Auditoria Interna do Basa, que detectou fragilidade na análise de dados cadastrais e atribuiu risco Alto ao apontamento.
Prosseguiu o relatório descrevendo, ainda, que foram aplicados testes de auditoria em catorze operações (analisadas pela CCRE1 no quarto trimestre de 2017, com recursos do FNO Rural - com exclusão de operações de Pronaf) em agências do interior do Estado do Pará, constatando:
Em 86% das amostras (doze operações) não foi evidenciada a consistência/coerência do aspecto cadastral considerado à época da análise, com a situação atual, sobretudo no aspecto socioambiental:
percentuais exigíveis de reserva legal não comprovados (93%) ;
registro no Projeto de Estimativa do Desflorestamento da Amazônia (Prodes) nos imóveis objetos do plano e/ou da garantia (79%) , em desacordo com a NP 415;
relatório socioambiental não localizado (42%) ;
Programa de Regularização Ambiental (PRA) com status "Aguardando Regularização" (43%) ;
Projeto de Recomposição de Áreas Degradadas ou Alteradas (Prada) , um dos instrumentos do PRA, não localizado (36%) ;
Termo de Ajustamento de Conduta (TAC) não localizado (29%) ;
sobreposição de glebas financiadas (coordenadas geodésicas) sobre as áreas de Reserva Legal (RL) , Área de Preservação Permanente (APP) e PRODES (21%) ;
registro de sobreposição com áreas de assentamento rural (14%) ;
Cadastro Ambiental Rural (CAR) registrado no Sistema Nacional de Cadastro Ambiental Rural (Sicar) divergente do CAR e da Licença Ambiental Rural (LAR) apresentados ao Banco (7%) ;
imóveis registrados no instrumento de crédito como objetos do crédito diferentes dos registrados no Sistema de Operações do Crédito Rural e do Proagro (Sicor) do Banco Central do Brasil (Bacen) (7%) ;
informação do mapeamento do projeto no Relatório Socioambiental divergente do mapeamento cadastrado no CAR (7%) ;
PRA com status "Aguardando Regularização" (7%) .
Quanto ao fato de as operações terem sido verificadas pela área de Conformidade, observou-se que as listas de conformidade fazem menção aos documentos exigidos para o atendimento da regularidade socioambiental, porém, não foi localizada análise crítica de documentos e/ou da situação socioambiental do cliente/empreendimento.
Também não foi localizada, nos normativos internos, menção a mecanismo que iniba a contratação de operações que tenham ficado com status INCONFORME no SIMCAGE.
Como causas para constatação, o relatório mencionou: i) falta de treinamento em análise ambiental e fundiária dos empregados responsáveis pelas análises de crédito rural e pela gestão da conformidade; e ii) deficiência tecnológica na verificação de informações e documentos de regularidade socioambiental e fundiária apresentados pelos pleiteantes ao crédito.
Em função das conclusões emitidas, o relatório recomendou ao Basa: i) definir ações institucionais de capacitação e desenvolvimento sobre análise socioambiental e fundiária (incluindo legislação, análise documental, cruzamento de informações de banco de dados públicos para formação de conhecimento da matéria e não somente sobre a utilização das ferramentas de consulta disponibilizadas pelo aplicativo Terras) ; ii) avaliar a implantação ou aperfeiçoamento de verificação da veracidade e da vigência de informações e documentos de regularidade socioambiental e fundiária apresentados pelos pleiteantes ao crédito por meio de sistemas informatizados, inclusive por ocasião da verificação da qualidade/conformidade; e iii) avaliar a revisão/reformulação de normativos internos que tratam sobre o assunto.
Em atendimento ao recomendado, o Basa apresentou plano de ação informando o cumprimento das recomendações, pendendo término da revisão do fluxo de análise socioambiental (80% executado, com status em andamento e previsão de término em 30/9/2019, peça 34, p. 152) .
Como controle apontado pelo Basa ao questionamento efetuado pela equipe (peça 26, p. 12) , informou-se que, em setembro de 2016, foi firmado um convênio de cooperação técnica, entre o Banco e a empresa Terras App Solutions, visando à construção de ferramenta de análise socioambiental.
Mencionou, ainda, que a ferramenta desenvolvida, em operação desde 2017, permitiu avaliar aspectos ambientais e fundiários de maneira parametrizada, objetiva e precisa, superando as limitações tecnológicas, bem como as fragilidades na análise documental.
Especificamente, a ferramenta avalia a regularidade da proposta em relação aos seguintes critérios: Status do Cadastro Ambiental Rural, não estar na lista de trabalho escravo, não estar na lista de áreas embargadas do Ibama - Área do imóvel (> 5%) , não possuir sobreposição com Unidade de Conservação de proteção integral, sobreposição com Zona de Amortecimento de UC de proteção integral - 3 km, sobreposição com Zona de Amortecimento de Terra Indígena - 3 km, sobreposição com Terra Indígena, quilombos, assentamento, verificação de vegetação densa, Lista de áreas embargadas do Ibama - CPF, Desmatamento em novas áreas - Prodes, UF da área financiada, Tipologia do município, Bioma de sobreposição da área financiada, Vegetação de sobreposição da área financiada, Sobreposição com Faixa de Fronteira e área de uso sugerida.
Por fim, o banco aduziu que, desde 2017, mais de 56 mil análises socioambientais foram avaliadas com o auxílio da ferramenta Terras, o que ratifica a consistência da análise dos aspectos ambientais e fundiários nas propostas de crédito recepcionadas pelo Banco da Amazônia, mitigando o risco de concessão em áreas embargadas ou pendentes de regularidade fundiária.
Assume relevância o fato de que o Relatório de Auditoria Normal Operacional 2018/005, da Auditoria Interna do Basa, é posterior ao início da operação da ferramenta Terras App Solutions (em operação desde 2017, conforme informação do Basa) e não há informação do término da revisão do fluxo de análise socioambiental. Assim, os controles não se apresentam suficientes para elidir o risco residual que remanesce alto, uma vez que o impacto se revela muito alto em concessão de financiamentos em desacordo com os requisitos estabelecidos (risco inerente) , sobretudo quanto aos aspectos ambientais e fundiários.
Além disso, conclui-se que o Relatório de Auditoria Normal Operacional elenca doze constatações referentes a catorze operações analisadas no quarto trimestre de 2017, com recursos do FNO Rural (excluídas as operações Pronaf) , em apenas uma Central de Crédito de um total de quatro Centrais que constam da estrutura do Basa e pelo risco inerente a aspectos socioambientais na região, poder-se-ia utilizar os elementos indicados em tal relatório da auditoria interna como checklist em uma ação de controle para verificar a resolutividade da fragilidade da análise cadastral em processos de concessão de crédito com risco socioambiental.
Etapa de Monitoramento
Item 14 da Matriz de Risco: 
Devido às fragilidades no estabelecimento de indicadores e/ou metas e ao insuficiente alinhamento entre o MDR e a Superintendência, poderá ocorrer a avaliação deficiente da performance do banco operador e do desempenho da política pública de fomento, o que poderá levar à ausência de informação qualificada para subsidiar a adoção de medidas corretivas e de aprimoramento da gestão dos fundos, impactando a eficiência da atuação do banco operador e a efetividade das políticas de desenvolvimento regional (PNDR, PRDA e outras políticas regionais ou sub-regionais) .
A Secretaria de Acompanhamento Fiscal, Energia e Loteria (Sefel) , do Ministério da Fazenda, emitiu, em 2018, Relatório de Avaliação dos Fundos Constitucionais de Financiamento (peça 33, p. 273-463) , onde mencionou que os FCFs apresentam pouca articulação e coordenação dos planos e programas a nível nacional, regional e setorial, assim como com os entes subnacionais, e com os diversos atores envolvidos, deficiência observada na não regionalização de indicadores, objetivos e metas de programas estratégicos do Plano Plurianual do Governo Federal, apesar do § 1º do artigo 165 da Constituição Federal determinar a necessidade de regionalização das diretrizes, objetivos e metas da Administração Pública Federal para as despesas de capital e outras delas decorrentes e para as relativas aos programas de duração continuada.
O Relatório Sefel aborda como referência o TCU que, ao analisar programas temáticos do PPA 2012-2015 como instrumentos para redução das desigualdades regionais e promoção do crescimento inclusivo e sustentável do país, constatou que, de forma geral, os indicadores, os objetivos e as metas dos programas não refletiam a preocupação com as disparidades regionais em setores com impacto decisivo sobre o nível de desenvolvimento das regiões. A propósito, a não identificação, de forma regionalizada, da destinação dos recursos para os entes federados compromete a transparência e dificulta o monitoramento e a avaliação da política regional.
Em sede da deliberação TCU acima descrita pela Sefel, apesar de a metodologia do PPA conter previsão da regionalização, apenas 11 das 66 metas do PPA 2020-2023 (16,7%) foram apresentadas de forma regionalizada, ao que esta Corte de 	Contas, por meio do Acórdão 2515/2019-TCU-Plenário (Ministro-Relator Vital do Rêgo, TC-Processo 037.320/2018-1) , emitiu recomendação de promover maior regionalização na revisão do PPA.
Concluiu a Sefel no sentido da necessidade de os Planos Regionais de Desenvolvimento (PRDs) tramitarem juntamente com o PPA, integrando-se ao PPA. Ademais, os PRDs nem sempre são submetidos ao Congresso Nacional, ao contrário do que é legalmente determinado, entretanto, atualmente os projetos de lei dos PRDs estão em tramitação no Congresso Nacional: Plano Regional de Desenvolvimento da Amazônia -PRDA (PL 6.162/2019) , Plano Regional de Desenvolvimento do Centro-Oeste - PRDCO (PL 6.161/2019) e do Plano Regional de Desenvolvimento do Nordeste - PRDNE (PL 6.163/2019) , todos com período de vigência previsto para o período de 2020 a 2023.
O Relatório de Levantamento TCU-Fiscalis 276/2018 realizado no Banco da Amazônia S.A. (Basa) , no Fundo Constitucional de Financiamento do Norte (FNO) e na Superintendência do Desenvolvimento da Amazônia (Sudam) , inserido no contexto de iniciativa do Tribunal de Contas da União que busca identificar disfunções na burocracia estatal com impacto negativo no ambiente de negócios e na competitividade das organizações produtivas, prejudicando o desenvolvimento nacional, originou o Acórdão 897/2019-TCU-Plenário - TC-Processo 023.099/2018-6 - Sessão Extraordinária 16/4/2019, Ministro-Relator Vital do Rêgo, emitiu recomendação ao Banco da Amazônia com o seguinte viés:
9.1.2. promova a revisão e readequação dos indicadores existentes e/ou criação de novos indicadores mais precisos e específicos, para que evidenciem o acompanhamento e a gestão do processo de concessão de crédito com recursos do FNO, e os possíveis impactos nas atividades desenvolvidas com esses recursos, de modo que sejam apontados e tratados os entraves que impedem ou dificultam esse financiamento e, como forma de melhorar os resultados desta política pública,  alinhados com a legislação vigente e, se possível, com a participação de representantes do Ministério do Desenvolvimento Regional e, a exemplo do realizado pelo FCO, com cooperação técnica do Instituto de Pesquisa Econômica e Aplicada - IPEA;
Ocorre que no bojo deste trabalho de levantamento, o Basa apresentou o andamento das providências integrantes do Plano de Ação, objeto de desenvolvimento pelo Grupo de Trabalho Desburocratização do FNO, com relação ao subitem 9.1.2 do Acórdão 897/2019-TCU-Plenário (peça 40) :
Quadro 1 - Plano de Ação - Acórdão 897/2019-TCU-Plenário
	AÇÃO
	QUEM
	INÍCIO
	FIM
	NOVO PRAZO
	SITUAÇÃO

	a) Aprimoramento e acompanhamento através do sistema DocsFlow, com o objetivo de gerir todo o processo de concessão de crédito
	GENOR / GEPEC / GEPRE / GEACE
	01/07/2019
	28/02/2020
	31/12/2020
	Atraso. GEPEC (28/2/2020) : Sistema DocsFlow apresen-tando inconsistências, im-pactando diretamente nos negócios. A TI, em conjunto com a Stefanini está buscando a estabilização da referida aplicação. Após solução, será retomada a questão. Uma nova versão do sistema será disponibilizada na data de hoje. Se tudo correr bem, daremos prosseguimento essa demanda, com a urgência que o caso requer. 

Fonte: Basa - GT Desburocratização - Plano de Ação TCU 19/6/2020 - resposta ao Ofício de Requisição 4-126 - Equipe de Auditoria
Em resposta ao questionamento sobre o risco, o MDR anuiu que existe uma deficiência na avaliação da performance tanto do banco operador quanto do desempenho da política pública de fomento.
Com relação à avaliação do desempenho da política pública, destaca a recente publicação da Portaria Interministerial 7, de 20/7/2020, que dispõe sobre as diretrizes para as atividades de avaliação dos impactos econômicos e sociais decorrentes da aplicação dos recursos dos Fundos Constitucionais de Financiamento e do conjunto mínimo de informações que devem constar do relatório circunstanciado dos bancos administradores desses Fundos, de que tratam os §§ 6º e 7º do art. 20 da Lei 7.827, de 27/9/1989.
A referida Portaria regulamenta as contratações, pela Sudam, Sudene e Sudeco, de empresas, instituições ou profissionais aptos a realizarem a avaliação dos impactos decorrentes da aplicação dos recursos do FNO, FNE e FCO nas respectivas regiões.
No que diz respeito à avaliação da performance dos bancos administradores, evoca o reconhecimento de sua parte no sentido de buscar, dentro de suas competências, a melhoria da gestão dos Fundos por meio da padronização das diretrizes e orientações gerais voltadas ao FNO, FNE e FCO, obviamente respeitando as peculiaridades e particularidades de cada região. Ano após ano, o Ministério busca, por meio de suas orientações gerais, com que as programações dos Fundos Constitucionais, em especial a do FNO, estejam mais claras para o tomador final dos recursos.
Um exemplo desse esforço está na Portaria 2.175/2020, que trará para o processo de elaboração da programação para o exercício de 2021 a premente necessidade de interação entre as Superintendências, os bancos administradores e o MDR, e a busca por parcerias institucionais para o incremento das operações dos Fundos. Além disso, a nova portaria de diretrizes e orientações gerais também traz em anexo as estruturas da programação e da previsão orçamentária, que deverão ser seguidas pelos três bancos administradores.
No âmbito da Sudam, foi ponderado que, em relação à avaliação da performance do banco operador e do desempenho da política pública de fomento, a Coordenação-Geral de Avaliação de Fundos e Incentivos Fiscais - CGAVI faz apenas a avaliação sob o aspecto da Política Regional de Fomento. No que diz respeito à avaliação do desempenho da política pública, destaca o advento da Portaria Interministerial 7/2020, sendo que a mesma veio regulamentar os recursos do FNO para avaliações de desempenho, subsidiando a utilização do recurso para contratação de pesquisadores para avaliar os fundos, em consonância com as diretrizes e prioridades e com as programações do FNO. Além disso, estão sendo realizados relatórios de avaliação pela Sudam, com base na Matriz Insumo-Produto (MIP) .
Assim, os controles adotados são medianos, uma vez que não há uma informação qualificada para subsidiar a adoção de medidas corretivas e de aprimoramento da gestão dos fundos, sendo que os efeitos precisam ser acompanhados, sobretudo aqueles advindos da edição da Portaria Interministerial 7, de 20/7/2020.
Em reforço à necessidade de monitoramento das causas e consequências do risco apresentado, que apontam para um risco residual ainda alto diante da existência de controles evidenciados, poder-se-ia mencionar o atraso apontado pelo Basa nas providências integrantes do Plano de Ação, objeto de desenvolvimento pelo Grupo de Trabalho Desburocratização do FNO e em cumprimento ao subitem 9.1.2 do Acórdão 897/2019-TCU-Plenário - Ministro-Relator Vital do Rêgo, uma vez que se passou um ano e meio da emissão da recomendação e as medidas não foram levadas a termo.
Etapa de Recuperação de Crédito
Item 17 da Matriz de Risco: 
Devido à ausência, no Basa, de sistema informatizado consolidado de cobrança e gestão diferenciada de riscos (compartilhado x integral do fundo) , poderá ocorrer a recuperação de crédito inferior à programada em financiamentos com risco integral do fundo, o que poderá levar perdas ou prejuízos nas operações, impactando o resultado operacional do fundo.
Preliminarmente, constatou-se, no exercício de 2019, a inadimplência por risco de crédito em contratações com risco compartilhado entre o FNO e o Basa da ordem de 86,5% da inadimplência total (R$ 557,7 milhões) e em contratações com risco integral do Fundo da ordem de 13,5% (R$ 86,9 milhões) , todavia, a relação entre o saldo em atraso e o saldo total é percentualmente maior quando o risco é integral do fundo, 8,1% contra 2,4% das operações com risco compartilhado, conforme quadro abaixo:
Quadro 2 - Inadimplência por Risco de Crédito - posição em 31/12/2019
	Risco de Crédito 
	Saldo Total (R$ Milhões) A
	Participação (%) 
	Saldo em Atraso
 (R$ Milhões) 
B
	Participação (%) 
	Inadimplência (%) B/A

	Risco Compartilhado entre o FNO e o Banco da Amazônia 
	23.485,6
	95,6
	557,7
	86,5
	2,4

	Risco Integral do FNO 
	1.073,8
	4,4
	86,9
	13,5
	8,1

	Total 
	24.559,4
	100,0
	644,6
	100,0
	2,6

Fonte: Banco da Amazônia/SIG-Controper - Quadro 11 - Relatório Circunstanciado FNO 2019 (peça 33, p. 498-555) 
Além disso, a equipe de auditoria evidenciou, por meio do Relatório de Mapeamento de Riscos e Controles do Processo da Centralização do Crédito - CCRE 01 - 01/2019 (peça 34, p. 96-111) , da Gerência de Controles Internos, subordinada à Diretoria de Controle Risco do Banco da Amazônia S/A, um nível crítico atribuído à ausência de sistema de cobrança na Central de Crédito, sendo realizado de forma manual através de planilhas, com informações insuficientes para o efetivo monitoramento das ações de cobrança.
Quando consultado sobre o risco, o Basa informou que consolidou novo avanço em seu processo de cobrança, com a sistematização do envio de mensagens de texto e centralização do registro de contatos pessoais mantidos entre os empregados responsáveis pela cobrança e os clientes.
Complementa o Banco aduzindo que estas ações embarcadas em sistema de acompanhamento de crédito, assim como todas as demais estratégias de recuperação regulamentadas pelo Banco, não são definidas de forma diferente em função do assuntor do risco de crédito da operação (seja o Banco, o FNO ou terceiros) , conforme definido nos normativos.
Outrossim, o banco operador destaca que o perfil da maior parte dos tomadores de crédito de operações com risco integral do Fundo, possui menor propensão à recuperação de crédito. Normalmente o FNO assume o risco de operações com clientes com menor poder aquisitivo, menor reserva monetária para situações de dificuldade financeira e, portanto, com mais dificuldade para liquidar operações vencidas.
O MDR entende que o risco abarca atribuição do Basa, uma vez que envolve procedimentos e condições operacionais próprias da atividade bancária. Além disso, o acompanhamento realizado pela Subsecretaria do Ministério carece de melhoramentos, uma vez que a CGFC não possui estrutura suficiente para o complexo acompanhamento da atuação bancária das instituições financeiras responsáveis pela aplicação dos recursos dos Fundos Constitucionais.
No tocante à Sudam, mencionou que apesar de a gestão do FNO também ser de sua responsabilidade, nos termos do inciso I do art. 13 da Lei 7.827/1989, a recuperação de crédito inferior à programada em financiamentos com risco integral do Fundo refere-se a procedimentos operacionais específicos da atividade bancária. No mais, complementou que ação conjunta com o Banco da Amazônia S.A busca promover uma maior colaboração, inclusive com a disponibilização dos dados das operações contratadas do FNO por meio da plataforma online Power BI da Microsoft.
O Relatório de Gestão 2019 dos Fundos Constitucionais de Financiamento informa que os riscos inerentes às operações contratadas com recursos dos Fundos Constitucionais são suportados mediante o risco integral dos Fundos para operações realizadas até 30/11/1998 e ao amparo do Pronaf A, Pronaf B, Pronaf A/C, Pronaf Floresta e Pronaf Semiárido (peça 38) .
Considerando que o risco integral do FNO está majoritariamente associado ao Pronaf, o relatório circunstanciado do FNO 2018 (peça 33, p. 214-272) informou que a inadimplência por linha de financiamento do Pronaf (posição em 31/12/2018) alcançou 5,8%, ao passo que a inadimplência total dos créditos com risco integral do FNO atingiu 6,8%.
No exercício de 2019, o relatório circunstanciado FNO informou que o índice de inadimplência do Pronaf chegou à 5,7% e o risco integral do FNO foi de 8,1%, ou seja, os créditos com risco integral do FNO não-Pronaf, que agregavam 1% das inadimplências em 2018, foram elevados para 2,4% em 2019, representando um acréscimo de 140% nas inadimplências com risco integral do FNO em créditos não-Pronaf.
O relatório de resultados e impactos 2018 do FNE (peça 42) representa um benchmarking como paradigma do índice de inadimplência. O índice de inadimplência Pronaf do exercício de 2018 atingiu 4,1% e o risco integral total FNE de 4,3%, ou seja, uma amplitude de 0,2% em operações de risco integral não-Pronaf.
	Em que pese a participação do risco integral do FNO ser menor do que o risco compartilhado entre o FNO e o Basa, a relação entre a inadimplência (Saldo em atraso/Saldo Total) é maior, fato esse que o Banco atribui ao perfil do tomador de crédito em operações com risco integral do Fundo, ou seja, com menor propensão à recuperação de crédito em função de seu baixo poder aquisitivo.
	Reconhece-se o elevado grau de risco nas operações com o Pronaf, entretanto as operações com risco integral do FNO não-Pronaf apresentaram crescimento nas inadimplências em 2019 em relação a 2018, além do que os índices apresentados pelo FNE são menores se comparados com o FNO.
	Em sede de riscos, os controles apresentados pelo Basa não se revelam satisfatórios, fato reforçado pela ausência de estrutura para o complexo acompanhamento da atuação bancária no âmbito do Ministério, o que mantém o risco residual em patamar alto, ocasionando, em função dos motivos acima descritos, potenciais perdas ou prejuízos nas operações e impacto negativo no resultado operacional do fundo.
3.2 - Riscos Associados aos Tomadores de Crédito 
Os riscos associados aos tomadores de crédito foram apurados em Produção de Conhecimento (PCon) realizada pelas sete Secretarias do TCU nos estados da Região Norte, com o apoio da Secretaria de Estratégias de Controle para o Combate à Fraude e Corrupção (Seccor) , e teve como foco elementos relacionados à fraude e à corrupção, consoante metodologia constante do apêndice A deste relatório.
A lógica é intuir um due diligence (técnica cada vez mais utilizada nos códigos de compliance de instituições públicas e privadas) dos tomadores, a se incorporar nas análises de risco das contratações de crédito - mormente dos inadimplentes. Ou: auscultar de que forma os tomadores de crédito, em face do histórico de irregularidades/ilicitudes cometidas; ou ainda, em face de eventual proximidade a tomadores/influenciadores de decisão do banco, podem carrear riscos aos respectivos processos de contratação. 
Nesse norte, compuseram a amostra do Levantamento de riscos associados aos tomadores de crédito 150 operações de financiamento concedidas pelo Banco da Amazônia S.A. (Basa) com recursos do Fundo Constitucional de Financiamento do Norte (FNO) , linha de crédito FNO Amazônia Sustentável, num valor total de R$ 4,26 bilhões, em operações distribuídas pelos sete estados da Região Norte.
Desse total, R$ 3,5 bilhões se referem às 100 maiores operações realizadas em 2018 e 2019; e R$ 760 milhões se referem às 50 maiores operações inadimplentes, com pelo menos uma parcela em risco "H", isto é, com atraso acima de 180 dias.
Gráfico 1- Total de Recursos das Operações Selecionadas

Fonte: Equipe de Auditoria
Como algumas dessas operações foram concedidas a um mesmo tomador, as 100 operações realizadas se destinaram a um total de 74 tomadores, enquanto as 50 operações inadimplentes estão vinculadas a outros 42 tomadores de crédito.
Nesse total de 116 tomadores de crédito, há 92 empresas e 24 pessoas físicas.
Gráfico 2 - Relação de Operações x Número de Tomadores
Fonte: Equipe de Auditoria
1 - Maiores operações x Tomadores
2 - Operações em atraso (inadimplentes) x Tomadores
3 - Total
Nas análises realizadas, identificaram-se riscos associados a 56 tomadores de crédito (48%) , 29 ligados às operações realizadas (numeradas de 1 a 29) e 27 ligados às operações inadimplentes (numeradas de 1 a 27) . Nove desses tomadores são pessoas físicas (8 operações realizadas e 1 operação inadimplente) . 
Gráfico 3 - Relação Total de Tomadores x Tomadores com Riscos Identificados
Fonte: Equipe de Auditoria
Aplicou-se aos 56 tomadores uma matriz de risco em cujos eixos foram utilizados o valor da operação e a somatória ponderada dos fatores de risco que constam da Tabela 3.
Tabela 3 - Fatores de Risco do Tomador do Crédito
	Fator
	Peso

	Indiciamento pela PF ou objeto de operação policial
	6

	Réu, denunciado, executado ou condenado no Judiciário
	6

	Indício de empresa de fachada ou sócio-laranja
	5

	Processo ou manifestação de ouvidoria no TCU
	3

	Alerta da RAIS
	2

	Associação a pessoa exposta politicamente
	2

	Outro
	1

	Total
	25

Fonte: Relatório da Produção de Conhecimento sobre o FNO (peça  43 - Sigilosa) 
A avaliação detalhada dos 56 tomadores e dos riscos a eles associados encontra-se juntada às peças 43 a 49, as quais, por se qualificarem como informações imprescindíveis à segurança da sociedade ou do Estado e/ou envolverem informações relativas à intimidade, vida privada, honra e imagem da pessoa, nos termos da Lei 13.709/2018, arts. 2º, Incisos I e IV, e 6º, Inciso VIII, e da Resolução-TCU 294/2018, arts. 8º, §3º, Inciso II, 9º, Inciso VIII, e 10, deve-se atribuir um caráter de informação sigilosa.
Em relação aos tomadores inadimplentes não foi considerado o fator "réu, denunciado, executado ou condenado no Judiciário" porque os inadimplentes, via de regra, são alvo de execução judicial pelo próprio Banco, com o objetivo de recuperar o crédito concedido. Dessa forma, restaram como significativos, para fins de avaliação de risco, somente quatro tomadores (2, 7, 18 e 27) , para os quais existe a possibilidade das seguintes ocorrências:
os quatro tomadores possuem "associação a pessoa exposta politicamente";
um tomador (2) possui "indício de empresa de fachada ou sócio-laranja";
três tomadores (7, 18 e 27) possuem "processo ou manifestação de Ouvidoria no TCU";
Os 29 tomadores com riscos identificados, relacionados às maiores operações, estão distribuídos na Matriz de Riscos a seguir, conforme critérios descritos no corpo da própria matriz (Risco alto em vermelho; médio em amarelo; e baixo em verde) .
Quadro 3 - Riscos associados aos maiores tomadores (2018-2019) 
	Impacto
	Muito Alto
>$50mi
	28
	1, 2, 15, 24, 27
		16, 22
	
		Alto
>$20mi a $50mi
	10, 26
	13, 19, 21
	29
	9, 18
	
		Médio
>$10mi a $20mi
	23, 14
	4, 11, 12, 20, 25
		5, 8
	3, 6, 17

		Baixo
>$5mi a $10mi
				7
	
		Muito Baixo
$1 a $5mi
					
			Raro
	Pouco Provável
	Provável
	Muito Provável
	Praticamente Certo

			0 a 1
	2 a 3
	4 a 5
	6 a 7
	>7

			Probabilidade

Fonte: Relatório da Produção de Conhecimento sobre o FNO (peça 43) 
A partir da matriz acima, foram identificados dez tomadores com risco considerado alto (3, 5, 6, 8, 9, 16, 17, 18, 22 e 29) , para os quais existe a possibilidade das seguintes ocorrências:
há indícios de que as operações: 3, 6, 9, 16, 17 e 22 estejam relacionadas a responsáveis com indiciamento pela Polícia Federal ou objeto de operação policial;
a operação 3 possui réu denunciado, executado ou condenado no Judiciário;
os tomadores das operações 3, 6 e 17 possuem algum tipo de associação a pessoa exposta politicamente;
no âmbito do TCU, a operação 29 possui responsável com processo ou manifestação de Ouvidoria no TCU; e
4 - PROPOSIÇÃO DE FISCALIZAÇÕES
No que se refere aos aspectos associados aos Macroprocessos (planejamento, análise, concessão, monitoramento e recuperação de crédito) , convém mencionar que, após a identificação dos riscos destacados em matriz, esta equipe de auditoria realizou a avaliação da viabilidade de execução de ações de controle para cada um dos itens ali relacionados (última coluna da matriz, Apêndice E) . 
Do exame efetuado, considerou-se viável a efetivação de futuras fiscalizações no âmbito dos riscos destacados no item 3.1 deste relatório. 
As eventuais ações terão como objetivo primordial a obtenção de evidências, apropriadas e suficientes, relacionadas aos riscos discorridos neste relatório, a fim de propor medidas que eliminem as causas e mitiguem os seus efeitos. 
Especificamente quanto aos riscos associados aos tomadores de crédito (item 3.2 deste relatório) , considera-se relevante a execução de futuro trabalho de fiscalização de conformidade, tomando-se por base as observações contidas neste relatório e nos seus anexos, e utilizando-se como paradigma as operações 3, 6, 9, 17, 22 e 29, destacadas no Quadro 3 (maiores tomadores) , e  as operações 2, 7, 18 e 27, relacionadas aos tomadores inadimplentes (item 173) , com o objetivo de avaliar a regularidade da concessão dos créditos, abranger os diversos estados do Norte e identificar eventuais fragilidades nos controles adotados pelo Basa, sobretudo nos macroprocessos de análise, concessão e recuperação de créditos.
Por fim, verifica-se que, quando da realização de eventuais fiscalizações decorrentes deste levantamento, será possível buscar evidências que demonstrem a regularidade do processo de concessão, mediante consulta a processos administrativos e a registros e dados de sistemas informatizados mantidos pelos potenciais órgãos a serem auditados (Basa, Ministério do Desenvolvimento Regional, e Superintendência do Desenvolvimento da Amazônia) .
5 - CONCLUSÃO
O presente Levantamento de Auditoria decorreu de proposta de ação de controle para avaliar o processo de concessão de financiamentos pelo Basa com recursos do Fundo Constitucional de Financiamento do Norte (FNO) com o objetivo de conhecer a sistemática de atuação dos órgãos envolvidos e identificar eventuais riscos associados ao processo. 
Como resultado, foi possível identificar diversos riscos associados às operações de crédito e aos tomadores de crédito que podem interferir tanto na forma como o Basa se relaciona com seus clientes, quanto no seu desempenho e no nível de inadimplência desses créditos. 
Para consecução deste trabalho foram avaliados aspectos associados aos Macroprocessos (planejamento, análise, concessão, monitoramento e recuperação de crédito) e, após a identificação dos riscos destacados em matriz, foi verificada a viabilidade de execução de ações de controle para cada um dos itens ali relacionados (última coluna da matriz, Apêndice E) . 
Assim, considerou-se viável a efetivação de futuras fiscalizações no âmbito dos riscos destacados no item 3.1 deste relatório com o objetivo primordial de obter evidências, apropriadas e suficientes, relacionadas aos riscos discorridos neste relatório, a fim de propor medidas que eliminem as causas e mitiguem os seus efeitos. 
Adicionalmente, com vistas a estabelecer um parâmetro dos estudos realizados e aliar a teoria com eventuais resultados práticos, foram avaliados os riscos associados aos tomadores de crédito (item 3.2 deste relatório) com base na seleção dos tomadores de crédito de 150 operações de financiamento concedidas pelo Banco da Amazônia S.A. (Basa) com recursos do Fundo Constitucional de Financiamento do Norte (FNO) , linha de crédito FNO Amazônia Sustentável, num valor total de R$ 4,26 bilhões, sendo R$ 3,5 bilhões relativos às 100 maiores operações de concessão de financiamento realizadas em 2018 e 2019 e R$ 760 milhões relativos às 50 operações inadimplentes com pelo menos uma parcela em risco "H", isto é, com atraso acima de 180 dias. 
Essa amostragem foi encaminhada à Sec-PA para coordenação e desenvolvimento de trabalho no denominado de Produção do conhecimento (PCon) para avaliar, em conjunto com a Seccor e demais Secretarias da região Norte, em due diligence dos tomadores de crédito, a análise de fatores de risco tais como: indiciamento pela polícia judiciária ou objeto de operação policial; réu, denunciado, executado ou condenado no Judiciário; indício de empresa de fachada ou sócio-laranja; processo ou manifestação de ouvidoria no TCU; alerta da RAIS; Associação a pessoa exposta politicamente, dentre outras possibilidades.
Tais elementos de risco nos processos, se somados ao due diligence dos tomadores (técnica cada vez mais empregada das estruturas de compliance do setor público e privado) , constituem importante ferramental para proposição de futuras ações de controle desta Corte e, mais ainda, um alerta a ser devidamente encaminhado às instituições para, desde já, respaldá-las de informações aptas a fomentar o aperfeiçoamento de seus processos internos; inclusive de due diligence e compliance.
Assim, considera-se relevante a execução de futuro trabalho de fiscalização de conformidade tomando-se por base as observações contidas neste relatório e nos seus anexos, e utilizando-se como paradigma as operações 3, 6, 9, 17, 22 e 29 destacadas no Quadro 3 (maiores tomadores) e as operações 2, 7, 18 e 27, relacionadas aos tomadores inadimplentes (item 173) , com o objetivo de avaliar a regularidade da concessão dos créditos, abranger os diversos estados do Norte e identificar eventuais fragilidades nos controles adotados pelo Basa, sobretudo nos macroprocessos de análise, concessão e recuperação de créditos.
Novamente, o presente levantamento pode ser plenamente utilizado como fase preliminar no planejamento de eventuais trabalhos de fiscalização, pois apresenta no apêndice deste relatório a visão geral do objeto, o mapeamento dos principais macroprocessos e a avaliação de riscos.
Por fim, será proposto o encaminhamento dos principais resultados deste trabalho aos diversos bancos e agentes públicos vinculados ao objeto, para conhecimento e auxílio em eventual tomada de decisão.
6 - PROPOSTA DE ENCAMINHAMENTO
Diante do exposto, submetem-se os autos à consideração superior, propondo:
192.1	restringir o acesso sobre as peças classificadas como sigilosas  (peças 43-49) , nos termos da Lei 13.709/2018, arts. 2º, Incisos I e IV, e 6º, Inciso VIII, e da Resolução-TCU 294/2018, arts. 8º, §3º, Inciso II, 9º, Inciso VIII, e 10;
192.2	encaminhar cópia deste relatório, da matriz de riscos e da deliberação que vier a ser proferida para o Ministério do Desenvolvimento Regional (MDR) , a Superintendência de Desenvolvimento da Amazônia (Sudam) e o Banco da Amazônia S/A (Basa) , para conhecimento e auxílio em eventual tomada de decisão, informando-lhes que o conteúdo da deliberação pode ser consultado no endereço www.tcu.gov.br/acordaos e que o inteiro teor dos acórdãos, incluindo os relatórios e os votos, pode ser obtido no dia seguinte ao de sua oficialização, e alertando que esta Corte de Contas apontou dezenove eventos de risco relacionados aos macroprocessos de análise e concessão de créditos operacionalizados pelo Banco da Amazônia S.A (Basa) com recursos do Fundo Constitucional de Financiamento do Norte (FNO) , sendo que os riscos abaixo descritos, de nível residual classificados como "Alto" e "Extremo", poderão oportunizar futuras ações de controle por parte desta Corte de Contas:
192.2.1.	desvirtuamento dos objetivos da política de fomento - Item 1 da Matriz de Riscos;
192.2.2.	estabelecimento de diretrizes, orientações e prioridades sem evidências que fundamentem as suas proposições - Item 2 da Matriz de Riscos;
192.2.3.	concessão de financiamentos pelo Banco operador conforme lógica de mercado - Item 3 da Matriz de Riscos;
192.2.4.	não pulverização dos financiamentos, principalmente entre os micros e pequenos tomadores, bem como a não universalização da política entre os entes federativos (artigo 9º da Lei 7.827/1989) - Item 4 da Matriz de Riscos;
192.2.5.	dificuldade de acesso ao crédito por micro e pequenos tomadores, bem como a elevação dos riscos de financiamento - Item 6 da Matriz de Riscos;
192.2.6.	concessão de financiamentos em desacordo com os requisitos estabelecidos, sobretudo quanto aos aspectos ambientais e fundiários - Item 9 da Matriz de Riscos;
192.2.7.	avaliação deficiente da performance do banco operador e do desempenho da política pública de fomento - Item 14 da Matriz de Riscos; e
192.2.8.	recuperação de crédito inferior à programada em financiamentos com risco integral do fundo - Item 17 da Matriz de Riscos.
192.3	informar ao Banco da Amazônia S/A (Basa) , em relação aos riscos associados aos tomadores de crédito que, em due diligence empreendido pela equipe de auditoria, foram identificados vínculos diretos ou indiretos entre os tomadores de crédito e potenciais tomadores/influenciadores de decisão no banco, como ainda, histórico de irregularidades/ilicitudes dos tomadores, inclusive indadimplentes, a virtualmente impactar na avaliação dos riscos de integridade das operações, quais sejam: 
192.3.1	elementos indiciários de que empresas contratantes de crédito sejam de fachada ou sócio-laranja.
192.3.2	vínculos identificados entre tomadores de crédito e pessoas expostas politicamente;
192.3.3	contratantes de crédito denunciados/condenados/indiciados no âmbito do ministério público, judiciário ou da polícia judiciária;  
192.4	encaminhar cópia deste relatório e da matriz de riscos: ao Banco do Nordeste do Brasil S/A (BNB) , à Superintendência de Desenvolvimento do Nordeste (Sudene) , ao Banco do Brasil S/A e à Superintendência de Desenvolvimento do Centro-Oeste (Sudeco) , por serem gestores ou executores das políticas do Fundo Constitucional de Financiamento do Nordeste (FNE) e do Fundo Constitucional de Financiamento do Centro-Oeste (FCO) , para conhecimento e auxílio em eventual tomada de decisão, em razão da similaridade do objeto deste levantamento com os das entidades mencionadas;
192.5	encaminhar cópia da deliberação que vier a ser proferida ao Congresso Nacional, para conhecimento e, a seu critério, às comissões temáticas de cada uma de suas casas, informando-lhe que seu conteúdo pode ser consultado no endereço www.tcu.gov.br/acordaos e que o inteiro teor dos acórdãos, incluindo os relatórios e os votos, pode ser obtido no dia seguinte ao de sua oficialização; e 
192.6	arquivar o presente processo, nos termos do art. 169, V, do Regimento Interno-TCU. 
É o relatório.

não há.

Não atuou.

RELATÓRIO DE LEVANTAMENTO. CONCESSÃO DE FINANCIAMENTO PELO BASA COM RECURSOS DO FNO. IDENTIFICAÇÃO DOS RISCOS ASSOCIADOS AO PROCESSO DE CONCESSÃO DE CRÉDITO E À SELEÇÃO DOS TOMADORES. PRIORIZAÇÃO DOS RISCOS MAIS RELEVANTES. POSSIBILIDADE DE FUTURAS AÇÕES DE CONTROLE PARA ENFRENTAMENTO DOS RISCOS E MITIGAÇÃO DE SEUS EFEITOS. CIÊNCIA DOS RISCOS DETECTADOS ÀS ENTIDADES PÚBLICAS ENVOLVIDAS. ORIENTAÇÃO À SEGECEX. NOTIFICAÇÃO DA DECISÃO.

RELATÓRIO DE LEVANTAMENTO (RL)

Secretaria de Controle Externo do Sistema Financeiro Nacional e dos Fundos de Pensão (SecexFinanças).

Em análise, levantamento de auditoria realizado com objetivo de avaliar os riscos na concessão de financiamentos pelo Banco da Amazônia S.A. (Basa) com recursos do Fundo Constitucional de Financiamento do Norte (FNO) e que podem dificultar ou impedir a realização dos objetivos estabelecidos para o referido Fundo Constitucional.
Com relação à metodologia de trabalho, a equipe de auditoria, formada por integrantes da Secretaria de Controle Externo do Sistema Financeiro Nacional e dos Fundos de Pensão (SecexFinanças) e da Secretaria de Controle Externo do Desenvolvimento Econômico (SecexDesenvolvimento) , identificou riscos associados a aspectos de conformidade, envolvendo tanto o procedimento de concessão de empréstimos com recursos do FNO, considerando a finalidade de fomento ao desenvolvimento regional que esses empréstimos representam, quanto a seleção dos tomadores desses empréstimos.
Dos programas financiados com recursos do FNO, para fins de avaliação dos riscos e controles associados à concessão desses financiamentos e à seleção dos tomadores de empréstimos, foi selecionado o Programa FNO Amazônia Sustentável que, nos anos de 2018 e 2019, respectivamente, foi responsável por 80,5% e 88,1% dos empréstimos contratados no âmbito do FNO.
Cumpre registrar que a avaliação dos riscos envolvidos na seleção dos tomadores, que contou com a participação das Secretarias do TCU nos estados da Região Norte e com o apoio da Secretaria de Estratégias de Controle para o Combate à Fraude e Corrupção (Seccor) , foi feita com base na amostra constituída pelas 100 maiores operações de financiamento no período de 2018 e 2019 e pelos 50 maiores devedores inadimplentes, que tenham ao menos uma parcela devida com atraso superior a 180 dias.
Por fim, também foram avaliados os riscos relacionados a aspectos operacionais, mediante o mapeamento dos riscos associados às atividades realizadas pelo Ministério do Desenvolvimento Regional (MDR) , pela Superintendência de Desenvolvimento da Amazônia (Sudam) e pelo Basa, no estabelecimento de diretrizes e orientações gerais para análise, concessão e aprovação dos financiamentos e na avaliação dos resultados obtidos.
Após avaliar as respostas dos gestores acerca dos riscos identificados, a equipe de auditoria, em instrução à peça 50, que contou com a anuência do escalão gerencial da SecexFinanças, peças 51 e 52, propôs o envio do relatório produzido ao MDR, Sudam e Basa para conhecimento dos riscos identificados e, assim, auxiliar em eventual tomada de decisão no âmbito de cada entidade.
Em adição, sugere o envio de cópia do relatório produzido ao Banco do Nordeste do Brasil S/A (BNB) , à Superintendência de Desenvolvimento do Nordeste (Sudene) , ao Banco do Brasil S/A e à Superintendência de Desenvolvimento do Centro-Oeste (Sudeco) , por serem gestores ou executores das políticas do Fundo Constitucional de Financiamento do Nordeste (FNE) e do Fundo Constitucional de Financiamento do Centro-Oeste (FCO) , também para conhecimento e auxílio em eventual tomada de decisão, em razão da similaridade do objeto deste levantamento com os das entidades mencionadas.
Feito esse necessário resumo, passo a decidir.
Manifesto minha concordância com a proposta da unidade técnica, razão pela qual adoto os argumentos expendidos na instrução de mérito e transcritos no relatório precedente em minhas razões de decidir, sem prejuízo de trazer a relevo as considerações a seguir.
Os recursos que integram o FNO, por força constitucional, devem ser utilizados para financiamento do setor produtivo da Região Norte e, assim, contribuir para promover o desenvolvimento regional e reduzir as disparidades econômicas e sociais entre as diversas regiões do País.
Com o objetivo de verificar as ações adotadas pelos entes estatais responsáveis pela implementação desses objetivos com relação aos recursos do FNO - o MDR, estabelecendo as diretrizes gerais no emprego desses recursos, a Sudam, fixando as diretrizes anuais, e o Basa, como operador financeiro do Fundo -, esta Corte buscou identificar os riscos envolvidos para a adoção dessas ações bem como dos controles adotados para sua identificação e mitigação dos efeitos.
Para se ter uma visão do potencial de alavancagem dos recursos do FNO junto ao setor produtivo da Região Norte, os saldos de recursos disponíveis para fins de financiamento, no início dos exercícios de 2018, 2019 e 2020, alcançaram as cifras de, respectivamente, R$ 5,14 bilhões, R$ 9,31 bilhões e R$ 7,72 bilhões. Em 2018 e 2019 foram desembolsados os valores respectivos de R$ 3,81 bilhões e R$ 6,14 bilhões.
A equipe de auditoria buscou identificar os riscos associados a cada uma das cinco etapas de concessão de financiamento com recursos do FNO, a saber: i) planejamento, envolvendo as ações de planejamento de forma mais ampla, realizadas pelo MDR, Sudam e Basa; ii) planejamento e concessão, que compreende o repasse de recursos aos tomadores; iii) análise e concessão, engloba a avaliação dos projetos pelos tomadores e de concessão de crédito; iv) monitoramento, englobando a avaliação da performance do Basa e do desempenho da política pública; e v) recuperação de crédito, que trata das ações para o reestabelecimento dos créditos vencidos.
Foram, então, identificados 19 riscos que compõem a matriz de risco integrante do Apêndice E do relatório de levantamento (peça 50, p. 90-118) . Dos riscos identificados, em oito deles, considerando sua relevância e as medidas de controle associadas, o risco residual de ocorrência foi classificado pela equipe auditora como sendo extremo ou alto. 
Por concordar com a íntegra da análise dos riscos elaborada pela equipe técnica, registro, a seguir, a relação dos oito riscos mais relevantes detectados. São eles:
desvirtuamento dos objetivos da política de fomento - item 1 da matriz de riscos: possibilidade de alteração da legislação que trata da destinação dos recursos dos fundos constitucionais de financiamento, de sorte a, inclusive, permitir a utilização desses recursos de forma não reembolsável;
estabelecimento de diretrizes, orientações e prioridades sem evidências que fundamentem as suas proposições - item 2 da matriz de riscos: as avaliações realizadas pelos órgãos supervisores (MDR e Sudam) são realizadas de forma independente entre si, de sorte que os pareceres emitidos são apenas relatos, desacompanhados de uma análise crítica mais aprofundada;
concessão de financiamentos pelo Basa, banco operador, conforme lógica de mercado - item 3 da matriz de riscos: existência de conflito de interesses entre os objetivos do Banco, obtenção do melhor retorno financeiro, e da política pública relativa ao FNO, de incentivo ao setor produtivo;
não pulverização dos financiamentos, principalmente entre os micros e os pequenos tomadores, bem como a não universalização da política entre os entes federativos (art. 9º da Lei 7.827/1989) - item 4 da matriz de riscos: a gestão e a operação dos recursos do FNO ainda tem sido centralizada no Basa, o que dificulta a pulverização dos financiamentos entre os micros e pequenos tomadores sem acesso ao Banco;
dificuldade de acesso ao crédito por micro e pequenos tomadores, bem como a elevação dos riscos de financiamento - item 6 da matriz de riscos: os micro e os pequenos tomadores têm dificuldade de acesso ao crédito, seja por não apresentar garantias aos financiamentos desejados, seja em razão de inexistir um fundo garantidor das operações do FNO;
concessão de financiamentos em desacordo com os requisitos estabelecidos, sobretudo quanto aos aspectos ambientais e fundiários - item 9 da matriz de riscos: avaliação do processo de concessão de créditos quanto à aderência aos critérios de elegibilidade de beneficiários realizada pela Controladoria-Geral da União (CGU) apontou fragilidades na análise das informações dos dados cadastrais pelo Basa, em especial nas áreas socioambiental e fundiária;
avaliação deficiente da performance do banco operador e do desempenho da política pública de fomento - item 14 da matriz de riscos: a existência de indicadores de desempenho inapropriados ou frágeis, bem como a ausência de alinhamento entre o MDR e a Sudam acabam por dificultar a avaliação do desempenho do Basa e da política pública subjacente; e
recuperação de crédito inferior à programada em financiamentos com risco integral do fundo - item 17 da matriz de riscos: a ausência de controles adequados e mais eficientes nos processos de cobrança por parte do Basa dificulta a recuperação dos créditos inadimplentes.
 Com relação aos riscos descritos nos itens "iii" e "v" do parágrafo anterior, que retrata a possibilidade de ocorrência de conflito de interesses entre os objetivos do Basa e da política pública associada ao FNO, bem como da dificuldade de acesso a crédito por parte de micro e pequenas empresas, algumas questões ali tratadas devem ser objeto de um olhar mais atento por parte desta Corte de Contas.
A primeira delas é que os órgãos governamentais supervisores da utilização dos recursos do FNO, como MDR e Sudam, ponderam que o Basa tem dificuldade em cumprir as diretrizes estabelecidas, sejam por elas serem de caráter muito amplo, sejam por elas conflitarem com a política de concessão do crédito do Banco.
Corrobora essa falta de aderência às diretrizes governamentais pelo Basa, os resultados apresentados pelo Banco no Relatório Anual de Atividades do FNO referente a 2019. Das doze metas financeiras estabelecidas, apenas quatro, ou 33%, foram alcançadas ou superadas. As demais metas não foram atingidas.
Por outro lado, não se pode negar que o MDR vem atuando de forma a tentar tornar as diretrizes mais claras, com melhor direcionamento na utilização dos recursos, tanto para os órgãos de supervisão, próprio MDR e Sudam, quanto para o Banco diretamente responsável pelas ações a serem implementadas, a exemplo da Portaria MDR 2.175/2020.
A segunda questão é o fato de que ambos os riscos já vêm sendo mapeados pelo TCU em trabalhos anteriores, em especial, naqueles que trataram da desburocratização na concessão de crédito pelos bancos operadores dos fundos constitucionais de financiamento, dos quais fui o relator. Em todos eles, a existência de conflito de interesses e a dificuldade de acesso a crédito, em certos casos, represava a concessão de empréstimos, mesmo aqueles alinhados à política pública subjacente ao fundo constitucional.
Assim, dada a necessidade de se buscar uma efetiva redução das desigualdades regionais neste País continental, tema do qual sempre fui grande entusiasta e defensor, matéria de relevância constitucional, e considerando que os diagnósticos acerca do assunto sempre esbarram na questão do conflito de interesses e na dificuldade de concessão de crédito ora trazidos à tona mais uma vez neste trabalho, entendo que esta Corte deve realizar ação de controle com resultados mais efetivos, desta feita, preferencialmente, em parceria com a CGU, nos termos do que prescreve o art. 74, inciso IV, da CF/1988.
Penso ainda que a ação de controle em menção - a exemplo de constituição de grupo de trabalho, audiências públicas, auditoria de natureza operacional, a ser definido pela área técnica competente desta Corte de Contas -, deve buscar a efetiva participação de todos os atores envolvidos na gestão e operação dos fundos constitucionais, como forma de construir uma solução conjunta e amplamente debatida, de sorte a conferir-lhe maior efetividade.  
Diante desse cenário, considero relevante e pertinente que a Secretaria-Geral de Controle Externo realize ação de controle, junto aos bancos operadores dos fundos constitucionais FNO, FNE e FCO, preferencialmente em conjunto com a CGU e com a participação dos diversos atores responsáveis pela gestão e operação desses fundos constitucionais, com o objetivo de identificar e propor medidas concretas e aderentes à realidade dos bancos operadores e do setor produtivo de cada região, de forma a garantir a observância dos objetivos constitucionais que ensejaram a criação de tais fundos, bem como dos plano regionais de desenvolvimento, em especial, para enfrentar o eventual conflito de interesses entre os bancos operadores e as políticas subjacentes a tais fundos, bem como para facilitar o acesso ao crédito por micro e pequenas empresas. 
 Foram também analisados os riscos envolvidos na seleção de 56 tomadores de crédito, sendo 27 deles em razão da inadimplência e 29 em razão do elevado valor da operação de financiamento envolvida. Para tanto, a equipe de auditoria atribuiu pesos de acordo com características pessoais dos tomadores, a exemplo de "indiciamento pela PF ou objeto de operação policial", "Réu, denunciado, executado ou condenado no Judiciário", "Indício de empresa de fachada ou sócio-laranja", entre outros.
Cabe o destaque de que, entre os 29 tomadores com operações de financiamento com valores elevados, foram identificados dez, cujos empréstimos individuais ultrapassaram a cifra de R$ 10 milhões, que apresentam elevado risco de que sejam indiciados pela PF ou sejam alvo de operação policial (6 tomadores) ou seja réu, denunciado, executado ou condenado no Judiciário (1 tomador) , entre outras ocorrências, a indicar que os critérios de seleção dos tomadores podem ser aprimorados, inclusive com a possibilidade de realização de diligência prévia aos seus dados individuais.
Por fim, com relação às possíveis ações de controle decorrentes do presente levantamento, apesar de a equipe técnica não ter proposto a realização de nenhum trabalho específico, entendeu ser viável a realização de futuras fiscalizações para obtenção de evidências dos riscos apontados, com a finalidade de proposição de medidas que eliminem suas causas e mitiguem seus efeitos.
Com essas considerações e sem prejuízo de propor a realização da concreta ação de controle aqui já mencionada, dada a necessidade de plena observância do texto constitucional que criou os fundos constitucionais de financiamento, VOTO para que o Tribunal aprove a minuta de Acórdão que ora submeto à consideração deste Colegiado.
TCU, Sala das Sessões Ministro Luciano Brandão Alves de Souza, em 27 de janeiro de 2021.
Ministro VITAL DO RÊGO 
Relator